ACORDAO-COMPLETO-2354980

ACÓRDÃO 318/2021 ATA 5/2021 - PLENÁRIO

VISTOS, relatados e discutidos estes autos de tomada de contas ordinária do Tribunal Regional do Trabalho da 14ª Região/RO e AC, referente ao exercício de 1996.
ACORDAM os Ministros do Tribunal de Contas da União, reunidos em sessão do Plenário, diante das razões expostas pelo relator, em: 
9.1. acolher as razões de justificativas apresentadas por Alfredo os Santos Cunha e Nelson Pereira da Silva, excluindo-os da relação processual;
9.2. acolher parcialmente as razões de justificativas apresentadas por Rosa Maria Nascimento Silva e julgar irregulares suas contas, com fulcro nos artigos 1º, inciso 1, 16, inciso III, alínea "b", da Lei 8.443/1992, c/c artigos 1º, inciso I, 209, inciso II, do Regimento Interno do TCU, em face das seguintes irregularidades:
9.2.1 pagamentos irregulares às servidoras Verônica Nascimento Silva e Bianca Cristina Nascimento Corcino Pinto, a título de remuneração, sem a correspondente contraprestação laboral;
9.2.2 prática de nepotismo, consubstanciada nas nomeações de Nelson Pereira da Silva (cônjuge) para o cargo de assessor de gabinete, de Abílio Nascimento Silva (filho) para o exercício da função de confiança em seu gabinete, e na requisição de Eraldo Cardoso, irmão da juíza Elana Cardoso Lopes Leiva de Faria, para o cargo de confiança na 4ª Junta de Conciliação e Julgamento, presidida por esta, em afronta aos princípios constitucionais da legalidade, da impessoalidade e da moralidade, ao disposto no artigo 117, inciso VIII, da Lei 8.112/1990 e à Decisão 118/1994-Plenário, que tem caráter normativo, visto que proferida em sede de consulta; e
9.2.3. designação de Milton Maia Filho para exercer pela terceira vez o cargo de juiz classista, em desobediência ao disposto no artigo 116, parágrafo único, da Constituição Federal e ao Ato TST 594/95;
9.3. julgar regulares as contas de Célia Maria Madureira Serra, Leônia do Nascimento Ribeiro, Selma Correa Pacheco, Raimundo José Zacarias da Costa, Uelses Maia Mendes, dando-lhes quitação plena, com fundamento nos arts. 1º, inciso I, 16, inciso I, 17 e 23, inciso I, da Lei 8.443/1992 c/c os arts. 1º, inciso I, 207 e 214, inciso I, do Regimento Interno;
9.4. dar ciência desta deliberação ao Tribunal Regional do Trabalho da 14ª Região/RO e AC.

Tomada de contas referente ao exercício de 1996. Análise das razões de justificativa.

3. Interessados/Responsáveis:
3.1. Interessado: Tribunal Regional do Trabalho da 14ª Região/AC e RO (03.326.815/0001-53)
3.2. Responsáveis: Alfredo dos Santos Cunha (XXX.772.752-XX); Célia Maria Madureira Serra (XXX.940.253-XX); Leônia do Nascimento Ribeiro (XXX.800.912-XX); Nelson Pereira da Silva (XXX.221.951-XX); Raimundo José Zacarias da Costa (XXX.889.242-XX); Rosa Maria Nascimento Silva (XXX.816.057-XX); Selma Correa Pacheco (XXX.789.562-XX); Uelses Maia Mendes (XXX.251.212-XX).

13.1. Ministros presentes: Ana Arraes (Presidente), Walton Alencar Rodrigues (Relator), Benjamin Zymler, Augusto Nardes, Raimundo Carreiro, Bruno Dantas e Vital do Rêgo.
13.2. Ministro-Substituto convocado: Marcos Bemquerer Costa.
13.3. Ministro-Substituto presente: André Luís de Carvalho.

WALTON ALENCAR RODRIGUES

Trata-se de tomada de contas ordinária do Tribunal Regional da 14ª Região/AC e RO.  Transcrevo instrução de mérito cuja proposta foi acolhida pelo escalão dirigente da então Secretaria de Controle Externo no Estado de Rondônia:
	" (...) 
EXAME TÉCNICO
No exame das presentes contas, será dada ênfase às apurações realizadas nos processos conexos e já apresentadas em instruções pregressas. O critério considerado para escolha desse aspecto foi relevância dos fatos apurados concernentes à gestão dos responsáveis no exercício de 1996.
I. Processos conexos e contas de exercícios anteriores
As contas do exercício de 1995 estavam sobrestadas em virtude de pendência de trânsito em julgado nos TC Processo 015.098/1995-8 e Processo 425.110/1995-8 (TC Processo 750.072/1996-2, peça 1, p. 2-5) . Tendo sido implementado o trânsito em julgado dos referidos processos, as contas do exercício de 1995 encontram-se em análise desta Secex. 
Nas instruções pretéritas, apurou-se os seguintes processos cujas matérias tratadas fazem referência a atos ou fatos no período de gestão em análise e são capazes de influenciar o mérito das contas:
	NÚMERO DO TC
	TIPO
	SITUAÇÃO

	Processo 005.880/1997-1
	DENÚNCIA
	ENCERRADO

	Processo 750.234/1997-0
	RELATÓRIO DE AUDITORIA
	ENCERRADO

	Processo 008.403/2000-0
	TOMADA DE CONTAS ESPECIAL
	ABERTO

	Processo 425.110/1995-8
	TOMADA DE CONTAS ESPECIAL
	ABERTO

	Processo 016.120/1999-0
	RELATÓRIO DE AUDITORIA
	ENCERRADO

	Processo 001.047/2001-0
	REPRESENTAÇÃO
	APENSADO

	Processo 020.257/2005-2
	REPRESENTAÇÃO
	ENCERRADO

Nos subitens a seguir serão apresentadas de maneira pormenorizadas as apurações constantes dos processos acima relacionados de modo que se possa expedir um juízo acerca das contas dos responsáveis pela gestão do TRT14 no exercício de 1996.
I.1. Aquisição de sistema de som sem diagnóstico de necessidade e contratação irregular de empresa por inexigibilidade de licitação (TC Processo 016.120/1999-0) 
A Secex-RO, no período de 16 a 29/11/1999, realizou auditoria no TRT14 constatando, no Processo Administrativo TRT 3391/1996, a falta de diagnóstico da necessidade de compra de sistema de som para o edifício-sede daquele Tribunal, no valor de R$ 87.850,00, mediante Tomada de Preço 8/1996, contrariando o inciso VI do art. 38, da lei 8.666/1993 (TC Processo 016.120/1999-0, peça 1, p. 20-21) .
Verificou-se também a contratação irregular, mediante o Processo de Inexigibilidade 9003/1996, da empresa Somtel, para prestação do serviço especial de Música Funcional em cinco juntas de conciliação e julgamento do TRT14 no Estado do Acre, sendo que a empresa contratada somente tinha autorização para prestar os serviços no Município de Porto Velho-RO, conforme declaração expedida pela Junta Comercial do Estado de Rondônia, infringindo os arts. 2º e 25, inciso I, da Lei 8.666/1993 (TC Processo 016.120/1999-0, peça 1, p. 25-26) 
Ante estas constatações, a Secex-RO propôs, entre outras medidas, a audiência da Juíza Presidente do TRT14, Rosa Maria Nascimento Silva e dos Diretores-Gerais, Alfredo dos Santos Cunha e Nelson Pereira da Silva (TC Processo 016.120/1999-0, peça 1, p. 31-32) . 
Acolhendo manifestação do MP/TCU, o Ministro Relator Guilherme Palmeira determinou a juntada do supracitado Processo de Auditoria ao presente processo de Tomada de Contas para o exame em conjunto dos fatos acima narrados (TC Processo 016.120/1999-0, peça 2, p. 28) .
Considerando as informações trazidas no referido Processo de Auditoria, em exame deste autos, a Secex-RO acolheu a proposta feita no Relatório de Auditoria no sentido ouvir em audiência os responsáveis Rosa Maria Nascimento Silva, Alfredo dos Santos Cunha e Nelson Pereira da Silva (peça 16, p. 36; peça 21, p. 4) .
Conforme visto nos parágrafos 8-9, os responsáveis foram notificados mediante os Ofícios 30/2005, 33/2005 e 34/2005/Secex-RO, datados de 4/2/2005, respectivamente (peça 21, p. 9-14) , tendo tomado ciência dos ofícios que lhes foram remetidos, conforme documentos constantes da peça 21 (p. 15, 16 e 21) , sendo que foram solicitadas prorrogações de prazo para apresentação das razões de justificativas (peça 21, p. 19-20 e 25) , as quais foram concedidas (peça 21, p. 22-24 e 27-29 e 50) .
Os responsáveis apresentaram tempestivamente suas alegações de defesa: 1) Alfredo dos Santos Cunha (peça 21, p. 29-49) ; 2) Rosa Maria Nascimento Silva (peça 21, p. 51-53; peça 22, p. 1-9) ; e 3) Nelson Pereira da Silva (peça 22, p. 10-12) .
I.1.1 Aquisição de sistema de som sem diagnóstico de necessidade
Quanto à aquisição do sistema de som para o edifício-sede do TRT14 sem o diagnóstico de necessidade, constatado no Processo Administrativo TRT 3391/1996 (Tomada de Preço 8/1996) , o Sr. Alfredo dos Santos Cunha alega que sua participação no processo ficou restrita ao Ofício nº 059/DG/96 dirigido à presidência, e que, embora não conste nos autos, houve o dimensionamento dos equipamentos de som necessários à implantação no edifício-sede, em outros cinco varas do trabalho em Porto Velho-RO e no Fórum Oswaldo Moura, em Rio Branco-AC (peça 21, p. 30) .
Alega que o Relatório de Auditoria não mencionou o quantitativo de equipamentos adquiridos, sua procedência e sua utilização parcial. Assim demonstra o quantitativo adquirido e aplicado:
	Equipamento
	Total Adquirido
	Aplicados
	Sobras
	Valor Unitário (R$) 
	Valor total das sobras (R$) 

	Amplificadores Yamaha
	15
	13
	2
	2.530,00
	3.060,00

	Amplificadores Advance
	37
	7
	30
	2.750,00
	82.500,00

	Estabilizador MCM
	50
	49
	1
	290,00
	290,00

						85.850,00

          Fonte: Razões de Justificativa do Sr. Alfredo dos Santos Cunha (peça 21, p. 30) 
Neste sentido, alega que parte dos equipamentos foram aplicados quando foram entregues, restando alguns a serem aplicados em varas dos vários municípios na administração que sucedeu à gestão em apreço, cabendo aos sucessores a responsabilidade pela não aplicação dos equipamentos (peça 21, p. 31) .
Justifica também que os equipamentos que sobraram eram necessários à aplicação futura como reserva de reposição dos que estavam em uso, conforme Ofícios 245/GP/01, 246/GP/01 e 247/GP/01 (peça 21, p. 31) .
A Sra. Rosa Maria Nascimento Silva faz as mesmas alegações acima (peça 21, p. 51-52) . 
Conforme já visto em instrução pretérita, não é possível presumir que tenha sido realizado o efetivo diagnóstico de necessidade, pois este não se encontra juntado aos autos do processo administrativo da aquisição, não se admitindo levantamentos informais, em respeito ao art. 4º, parágrafo único, da Lei 8.666/1993 (peça 22, p. 24, parágrafo 22) .
A participação, mediante o Ofício 059/DG/96 (peça 21, p. 32-33) , do Sr. Alfredo, o qual solicita a realização da aquisição, sem, contudo, apresentar o devido diagnóstico de necessidade, evidencia cabalmente sua responsabilidade pela irregularidade.
Quanto à alegação de que os equipamentos sobressalentes serviriam de reposições futuras, talvez só se aplicariam aos equipamentos "Amplificadores Yamaha" e "Estabilizador MCM", pois sobraram bem menos do que fora aplicado. Entretanto, os Amplificadores Advance tiveram baixa aplicação em relação ao que fora adquirido, conforme quadro do parágrafo 33. 
Não é razoável presumir que se tenha disponível trinta equipamentos para reposição de apenas sete instalados, revelando a absoluta falta de planejamento nesta aquisição. Prova disso está na Informação constante do Processo Administrativo 0011887-00 que propõe a reserva de apenas três Amplificadores Advance (peça 21, p. 49) .
Quanto à alegação de que caberia a gestão sucessora a responsabilidade de aplicar os equipamentos restantes, apenas evidencia a falta do diagnóstico de necessidade, pois se já fosse certo os locais onde seriam instalados, tais equipamentos seriam imediatamente alocados nos seus destinos e não armazenados, como ocorreu. Se de fato houvesse a necessidade de instalação dos equipamentos sobressalentes, esta inevitavelmente teria se dado, quer na gestão em análise quer nas gestões sucessoras. Pelo contrário, na data de 30/10/2001, tais equipamentos ainda permaneciam ociosos em estoque (peça 21, p. 49) .
Cabe destacar que, com relação à ocorrência da prescrição da pretensão punitiva, este Tribunal aprovou por meio do Acórdão 1441/2016-TCU-Plenário, Relator Benjamin Zymler, incidente de uniformização de jurisprudência em que firma o entendimento de que a matéria se subordina ao prazo prescricional de dez anos indicado no art. 205 do Código Civil, contado a partir da data de ocorrência da irregularidade a ser sancionada.
Neste mesmo Acórdão, ficou assentado que o prazo de prescrição se interrompe na data do ato que ordena a citação/audiência dos responsáveis (item 9.1.3) , momento em que recomeça a correr o referido prazo (item 9.1.4) .
No presente caso, os atos irregulares foram praticados em 3/8/1996 (peça 21, p. 36-37) . Já o ato que ordenou a audiência dos responsáveis ocorreu em 1/7/2004 (peça 16, p. 38) .
Verifica-se, portanto, que se transcorreram mais de dez anos desde o ato que ordenou a audiência dos responsáveis, consumando-se a prescrição da pretensão punitiva deste Tribunal, não cabendo mais a aplicação das sanções previstas na Lei 8.443/1992 (multas, inabilitação para o exercício de cargo em comissão ou função de confiança na administração pública federal e declaração de inidoneidade do licitante fraudador) .
Por outro lado, ainda que prescrita a pretensão punitiva deste Tribunal, verificando-se que as condutas têm natureza grave o suficiente para macular as contas dos responsáveis, não há óbice para o julgamento pela irregularidade das contas, uma vez que a prescrição atinge somente as sanções previstas na Lei 8.443/1992. Conquanto possa se alegar a consequente inelegibilidade decorrente deste julgamento (Lei 64/1990) , esta não é considerada pena, mas frustração ao exercício pleno dos direitos de cidadania. É este o entendimento exarado no Acórdão 676/2018-TCU-Plenário, da relatoria do Ministro Benjamin Zymler:
 O reconhecimento da prescrição da pretensão punitiva do TCU atinge apenas as sanções previstas na Lei 8.443/1992, não constituindo impedimento para que contas sejam julgadas irregulares. Embora desse julgamento possa decorrer inelegibilidade, por força da LC 64/1990, esta não é pena, mas mero óbice ao exercício pleno da cidadania.
Portanto, cabe rejeitar integralmente as razões de justificativas apresentadas e, considerando em conjunto com as demais irregularidades cometidas no exercício de 1996, julgar irregulares as contas dos responsáveis.
I.1.2 Contratação irregular de empresa por inexigibilidade de licitação, sem comprovação de exclusividade da prestação do serviço
Quanto à contratação irregular, mediante o Processo de Inexigibilidade 9003/1996, da empresa Somtel, para prestação do serviço especial de Música Funcional em cinco juntas de conciliação e julgamento do TRT14 no Estado do Acre, o Sr. Nelson Pereira da Silva e a Sra. Rosa Maria Nascimento Silva alegam que quando da abertura do Processo Administrativo TRT 9003/96, o TRT14 já mantinha contrato com a empresa Somtel para fornecimento de serviço de música funcional em sua sede e em juntas de conciliação e julgamento no interior do Estado de Rondônia, decidindo a administração por expandir o benefício para as juntas de conciliação no Estado do Acre, sendo este fato suficiente a justificar a inexigibilidade de licitação, ou seja, a empresa Somtel era a única capaz de fornecer o serviço exigido e já fornecia ao TRT14, que abrange os Estados do Acre e Rondônia (peça 21, p. 52-53; e peça 22, p. 10-11) .
Justificam também que houve mera falha formal a apresentação de Certidão da Junta Comercial de Rondônia da Empresa Somtel com o nome antigo de Correia Leal & Cia. Ltda., haja vista que desde abril de 1981, tal empresa já mantinha acordo de aluguel com a Telecomunicações do Acre S/A (Teleacre) , não havendo qualquer intenção de burla à licitação, materializada especialmente pelo preço pago dentro dos padrões de mercado, contando inclusive com a anuência do controle interno, com respectiva publicação da Ratificação da Inexigibilidade e do respectivo contrato sem qualquer contestação, sendo os serviços executados conforme contratualmente acordado (peça 21, p. 53; e peça 22, p. 1 e 11-12) .
O Termo de Compromisso celebrado entre a empresa Correia Leal & Cia. Ltda. (atual Somtel) e a Teleacre, na sua cláusula primeira, estabelece como requisito de validade do instrumento a prévia permissão junto ao Ministério das Comunicações para a execução de serviço especial de Música Funcional em Rio Branco-AC (peça 22, p. 4) . No entanto, não fora apresentado no Processo Administrativo 9003/96 o documento que ateste tal permissão para execução dos serviços contratados no Estado do Acre.
De igual forma, a Certidão emitida pela Junta Comercial do Estado de Rondônia confirma que a empresa Somtel detinha autorização para executar serviços especiais de música funcional na cidade de Porto Velho-RO (peça 22, p. 6) , não revelando se tal empresa teria autorização para prestar tais serviços no interior do Estado de Rondônia e muito menos no Estado do Acre.
Apesar do TRT14 ter jurisdição abrangente nos Estados do Acre e Rondônia, a Administração daquele Tribunal não poderia se furtar de cumprir as regras concernentes a contratação de serviços de telecomunicações, ou seja, se a empresa contratada tinha somente autorização para operar na cidade de Porto Velho-RO, é razoável exigir que se realize novo procedimento para contratar empresas que pudessem operar nas demais localidades, instruindo os processos de contratação com os respectivos documentos que atestem a permissão concedida pelo órgão competente.
O Relatório de Auditoria informa que a Agência Nacional de Telecomunicação (Anatel) atestou que no Estado do Acre somente a empresa JKL - Música Funcional Ltda. estava autorizada a prestar serviço de música funcional, revelando que a Somtel sequer tinha autorização para prestar os serviços naquela unidade da federação (TC Processo 016.120/1999-0, peça 1, p. 26) .
A alegada ausência de contestação da contratação não convalida a ilegalidade, que, destaque-se, era de fácil percepção pelos responsáveis, não havendo como confirmar a boa-fé destes.
Cabe registrar que, considerando que os atos irregulares foram praticados em 18/10/1996 (TC Processo 016.120/1999-0, peça 12, p. 36) e o ato que ordenou a audiência dos responsáveis ocorreu em 1/7/2004 (peça 16, p. 38) , verifica-se que se transcorreram mais de dez anos desde o ato que ordenou a audiência dos responsáveis, consumando-se a prescrição da pretensão punitiva deste Tribunal, não cabendo mais a aplicação das sanções previstas na Lei 8.443/1992 (multas, inabilitação para o exercício de cargo em comissão ou função de confiança na administração pública federal e declaração de inidoneidade do licitante fraudador) , nos termos do Acórdão 1441/2016-TCU-Plenário, Relator Benjamin Zymler.
Por outro lado, ainda que prescrita a pretensão punitiva deste Tribunal, verificando-se que as condutas têm natureza grave o suficiente para macular as contas dos responsáveis, não há óbice para o julgamento pela irregularidade das contas, uma vez que a prescrição atinge somente as sanções previstas na Lei 8.443/1992. Conquanto possa se alegar a consequente inelegibilidade decorrente deste julgamento (Lei 64/1990) , esta não é considerada pena, mas frustração ao exercício pleno dos direitos de cidadania. É este o entendimento exarado no Acórdão 676/2018-TCU-Plenário, da relatoria do Ministro Benjamin Zymler:
 O reconhecimento da prescrição da pretensão punitiva do TCU atinge apenas as sanções previstas na Lei 8.443/1992, não constituindo impedimento para que contas sejam julgadas irregulares. Embora desse julgamento possa decorrer inelegibilidade, por força da LC 64/1990, esta não é pena, mas mero óbice ao exercício pleno da cidadania.
Portanto, cabe rejeitar integralmente as razões de justificativas apresentadas e, considerando em conjunto com as demais irregularidades cometidas no exercício de 1996, julgar irregulares as contas dos responsáveis.
I.2. Designação do Sr. Milton Maia Filho para exercer pela terceira vez o cargo de juiz classista (TC Processo 005.880/1997-1) 
O TC Processo 005.880/1997-1 trata de denúncia acerca de diversas irregularidades, entre elas, a nomeação do Sr. Milton Maia Filho, mediante Ato GP 006/1996, para exercer pela terceira vez o cargo de Juiz Classista, em descumprimento ao art. 6°, parágrafo único, do Ato TST n° 594/95 c/c art.116, parágrafo único, da Constituição Federal.
Ouvida em audiência, a Sra. Rosa Maria Nascimento Silva teve suas razões de justificativas rejeitadas, tendo-lhe sido aplicada multa do art. 58, inciso III, da Lei 8.443/1992 (itens "e" e "h" do Acórdão 16/2002-TCU-Plenário, Relator Ubiratan Aguiar) .
Assim, considerando a gravidade da ocorrência, ao ponto de ser aplicada multa à responsável, cabe considerar tal ocorrência para fins de julgar irregulares as contas da Sra. Rosa Maria Nascimento Silva no exercício de 1996. 
I.3. Nepotismo (TC's Processo 001.047/2001-0, Processo 008.403/2000-0, Processo 750.234/1997-0 e Processo 020.257/2005-2) 
Os processos acima referenciados tratam, entre outros temas, de contratação ilegal de parentes da Juíza Rosa Maria Nascimento Silva e de outros magistrados do TRT14:
	a) Acórdão 965/2004-TCU-Plenário (TC Processo 001.047/2001-0) : inserção de cópia de documentos do volume 1, do Relatório e do Voto que fundamentaram o Acórdão no processo de Tomada de Contas de 1996 para fins de exame conjunto das nomeações de parentes da juíza Rosa Maria Nascimento Silva, ocorridas em 1996: Nelson Pereira da Silva (esposo) ; Abílio Nascimento Silva (filho) ; Abilmar Nascimento Corcino Pinto (irmã) ; Alexandre Passos Nascimento (sobrinho) e Ana Beatriz Passos Nascimento (sobrinha) ; 
	b) Acórdão 1817/2004-TCU-Plenário (TC Processo 008.403/2000-0) : julgar irregulares as contas e condenar a Sra. Rosa Maria Nascimento Silva, solidariamente às Sras. Verônica Nascimento Silva e Bianca Cristina Nascimento Corcino Pinto à devolução dos valores percebidos irregularmente em razão de irregularidades cometidas em suas contratações e pela não prestação de qualquer serviço pelas mesmas, no período de 7/1991 a 5/1996;
	c) Decisão 78/2002-TCU-Plenário (TC Processo 750.234/1997-0) : audiência da Sra. Rosa Maria Nascimento Silva em razão da designação do Sr. Nelson Pereira da Silva, por meio do ato GP nº . 213/96, de 19/12/1996, para exercer o cargo em comissão de Chefe do Gabinete, contrária ao art. 117, inciso VIII, da Lei 8.112/1990 e Decisão 118/1994-TCU-Plenário, rejeitando-se a razões de justificativas e deixando-se de penalizar a gestora com multa em razão desta já ter sido apenada no TC Processo 005.880/1997-1;
	d) Acórdão 818/2006-TCU-2ªCâmara (TC Processo 020.257/2005-2) : audiência das Sras. Rosa Maria Nascimento Silva e Elana Cardoso Lopes Leiva de Faria, em razão do pedido de cessão do Sr. Eraldo Cardoso, irmão desta última, para exercer o cargo de confiança na 4ª Junta de Conciliação e Julgamento, presidida por sua irmã, no exercício de 1996, rejeitando-se a razões de justificativas sem aplicação de multa e com determinação de observância da Decisão 118/1994-TCU-Plenário, Lei 9.421/1996 e Resolução CNJ 7/2005.
Verifica-se que a gestora Rosa Maria Nascimento Silva já teve suas contas julgadas pela nomeação das Sras. Verônica Nascimento Silva e Bianca Cristina Nascimento Corcino Pinto (Acórdão 1817/2004-TCU-Plenário) , inclusive com a penalização de devolver os valores irregularmente percebidos, fato que compromete a lisura das contas da referida gestora no exercício de 1996, pois tal irregularidade se manteve de janeiro a maio daquele exercício. 
Quanto à nomeação do seu marido, Sr. Nelson Pereira da Silva, constatada a análise das razões de justificativas apresentadas no sentido da sua rejeição e considerando que a gestora ainda não fora adequadamente penalizada pela irregularidade (Decisão 78/2002-TCU-Plenário) , cabe considerar a ilegalidade do ato GP 213/1996, de 19/12/1996, posto que a nomeação de cônjuge para exercício de cargo em comissão contraria o art. 117, inciso VIII, da Lei 8.112/1990, Decisão 118/1994-TCU-Plenário, princípios de impessoalidade e moralidade na Administração Pública (caput, art. 37, da Constituição) e Súmula Vinculante STF nº . 13, para fins de julgamento das contas da Sra. Rosa Maria Nascimento Silva.
Do mesmo modo, considerada ilegalidade do pedido de cessão do Sr. Eraldo Cardoso, irmão da Juíza Elana Cardoso Lopes Leiva de Faria, para exercer o cargo de confiança na 4ª Junta de Conciliação e Julgamento, presidida por sua irmã, no exercício de 1996 (Acórdão 818/2006-TCU-2ªCâmara) , é elemento que corrobora com o entendimento de que a prática de nepotismo na gestão da Sra. Rosa Maria Nascimento Silva era um fato contumaz, e acontecia mesmo à revelia dos entendimentos jurisprudenciais desta Corte de Contas.
Por outro lado, conforme visto em linhas acima (parágrafos 13-16) , a Sra. Rosa Maria Nascimento foi chamada em audiência para apresentar suas razões de justificativas para a nomeação de Abílio Nascimento Silva (filho) , Abilmar Nascimento Corcino Pinto (irmã) , Alexandre Passos Nascimento (sobrinho) e Ana Beatriz Passos Nascimento (sobrinha) .
As razões de justificativas da responsável são as seguintes (peça 23, p. 6-12) :
 As nomeações de Abilmar Nascimento Corcino Pinto, Alexandre Passos Nascimento e Ana Beatriz Passos Nascimento se deram em 1986 e 1988, antes de qualquer lei proibitiva;
 Abílio Nascimento Silva não foi contratado pelo TRT14, mas requisitado por um período de sete meses;
 A nomeação de Ana Beatriz Passos Nascimento para o cargo em comissão se deu em fevereiro de 1996, ou seja, a mais de dez anos, aplicando-se a prescrição do art. 205 do Código Civil;
 A lei de criação do TRT14 não trouxe proibição de contratação de parentes para exercer qualquer cargo, surgindo somente com a criação do TRT17, sendo tal norma não extensiva àquele tribunal;
 A proibição surgiu apenas com a Lei 9.421/1996, convalidando-se, por meio da Resolução TST 388/1997, os atos já existentes até a edição da referida lei.
Quanto à alegação de prescrição da pretensão punitiva deste Tribunal, cabe acolhê-las em face do Acórdão 1441/2016-TCU-Plenário, Relator Benjamin Zymler, que trata de incidente de uniformização de jurisprudência em que firma o entendimento de que a matéria se subordina ao prazo prescricional de dez anos indicado no art. 205 do Código Civil, contado a partir da data de ocorrência da irregularidade a ser sancionada.
De outra feita, ainda que prescrita a pretensão punitiva deste Tribunal, cabe apreciar se as condutas têm natureza grave o suficiente para macular as contas da responsável, haja vista que não há óbice para o julgamento das contas, uma vez que a prescrição atinge somente as sanções previstas na Lei 8.443/1992. Conquanto possa se alegar a consequente inelegibilidade decorrente deste julgamento (Lei 64/1990) , esta não é considerada pena, mas frustração ao exercício pleno dos direitos de cidadania. É este o entendimento exarado no Acórdão 676/2018-TCU-Plenário, da relatoria do Ministro Benjamin Zymler:
 O reconhecimento da prescrição da pretensão punitiva do TCU atinge apenas as sanções previstas na Lei 8.443/1992, não constituindo impedimento para que contas sejam julgadas irregulares. Embora desse julgamento possa decorrer inelegibilidade, por força da LC 64/1990, esta não é pena, mas mero óbice ao exercício pleno da cidadania.
De fato, as nomeações originárias de Abilmar Nascimento Corcino Pinto, Alexandre Passos Nascimento e Ana Beatriz Passos Nascimento se deram em 1986 e 1988, antes de qualquer norma proibitiva (peça 23, p. 9 e 11-12) , e devem ser consideradas legais em respeito ao princípio da proteção à confiança legítima.
No entanto, no exercício de 1996, isto é, após a Decisão 118/1994-TCU-Plenário, houve a nomeação de Ana Beatriz Passos Nascimento, pela Sra. Rosa Maria Nascimento Silva, tia da nomeada, para exercício de cargo em comissão no TRT14, conforme Ato GP 028/1996 (peça 23, p. 10; e peça 24, p. 23) .
De igual modo, o Sr. Abílio Nascimento Silva, filho da Juíza Presidente Rosa Maria Nascimento Silva, foi requisitado, em 2/9/1996, da Assembleia Legislativa para exercício da função de Assistente Secretário no Gabinete da Presidência (peça 24, p. 29-30) .
É verdade que a Lei de criação do TRT14 (Lei 7.523/1986) não proibia a contratação de parentes para o exercício de qualquer cargo, contudo com o advento da Decisão 118/1994-TCU-Plenário, que tratou de consulta formulada pelo TRT18, e como tal tem caráter normativo (art. 264, §3º, do Regimento Interno do TCU) , assentou-se o entendimento da aplicação do art. 18, da Lei 7.872/1989, a todo e qualquer órgão da Justiça Trabalhista, conforme expresso no seu item 1. 
O referido art. 18, da Lei 7.872/1989, trata da proibição da prática de nepotismo, in verbis:
Art. 18. Não poderão ser nomeados, admitidos ou contratados, a qualquer título, para funções de gabinete, cargos em comissão ou funções gratificadas da administração do Tribunal, cônjuges ou parentes consanguíneos ou afins, até o terceiro grau de Juízes em atividade ou aposentados há menos de 5 (cinco) anos.
Portanto, não subsiste a alegação de que norma proibitiva para a prática de nepotismo surgiu apenas com a Lei 9.421/1996, pois tal norma apenas materializou no campo legislativo entendimento expresso por esta Corte de Contas na Decisão 118/2004-TCU-Plenário.
Por outro lado, o item 2, da referida Decisão, excepciona a aplicação do supracitado dispositivo legal quando caracterizada a condição de servidor titular de cargo de provimento efetivo de Juízo ou Tribunal: "2. se caracterizada a condição de servidor titular de cargo público de provimento efetivo de Juízo ou Tribunal, esse servidor não sofrerá a restrição de que trata o art. 18 da Lei nº 7.872/89".
Cabe registrar que o referido item 2 deve ser interpretado sistemática e teleologicamente, de modo a entender que a restrição de que trata o art. 18 da Lei 7.872/1989 deveria subsistir nos casos de nomeação de parentes para servir junto ao Magistrado determinante da incompatibilidade, sendo inclusive tal entendimento expresso no art. 10, da Lei 9.421/1996. Ressalte-se também que os referidos dispositivos normativos devem ser interpretados no sentido de coibir a prática de nepotismo cruzado, ou seja, nomeação de parentes de um magistrado no gabinete da autoridade nomeante e consequente nomeação de parentes da autoridade nomeante no gabinete do magistrado que teve parente beneficiado.
Deste modo, não havia ilegalidade na nomeação dos servidores Abilmar Nascimento Corcino Pinto, Ana Beatriz Passos Nascimento e Alexandre Passos Nascimento para o exercício de cargo em comissão ou função gratificada, haja vista que estes ocupavam cargos de provimento efetivo de Técnico de Trabalhos Judiciários, Auxiliar de Trabalhos Judiciários e Atendente de Trabalhos Judiciários, respectivamente, naquele Tribunal (peça 23, p. 9 e 11-12) , não atuavam junto à Magistrada a qual possuíam vinculo parental e não há notícia de que havia parentes dos magistrados, beneficiados com a lotação dos servidores supra, oficiando no gabinete da Presidência.
O mesmo não se pode dizer da requisição do Sr. Abílio Nascimento Silva, uma vez que este não ocupava cargo de provimento efetivo em nenhum juízo ou Tribunal da Justiça do Trabalho, sendo na verdade servidor da Assembleia Legislativa do Estado de Rondônia, e foi demandado a atuar no Gabinete da Presidência, na gestão de sua progenitora, Sra. Rosa Maria Nascimento Silva. Assim, sua nomeação, efetivada por sua genitora e para lotação no gabinete desta, configura infração à Decisão 118/1994-TCU-Plenário.
Quanto à alegação de que Resolução TST 388/1997 convalidou os atos de nepotismo até sua edição, este Tribunal já se pronunciou mediante Acórdão 488/2005-TCU-Plenário, Relator Benjamin Zymler: 
j) à primeira vista, haveria um conflito entre a Resolução Administrativa TST n° 388/1997 e a Decisão n° 118/1994 - Plenário. Entretanto, tal não ocorre. A Constituição Federal define que o TCU dispõe de competência constitucional e legal para determinar a adoção das medidas necessárias ao exato cumprimento da lei e para aplicar sanções aos responsáveis pelas irregularidades constatadas. Além disso, a jurisdição da Corte de Contas, nos termos do art. 4º da Lei nº 8.443/1992, é própria e privativa sobre as matérias sujeitas à sua competência; 
k) o exame de regularidade de todas as admissões de pessoal é, nos termos constitucionais, legais e jurisprudenciais, própria e privativa da Corte de Contas, o que também inclui os cargos em comissão. Esse assunto foi objeto de extensa discussão quando da edição da Decisão n° 178/1992 - Plenário, anterior à Decisão n° 118/1994 - Plenário. Naquela ocasião, em grau de recurso, apurava-se a prática de nepotismo no Tribunal Regional do Trabalho da 18ª Região - TRT/GO. Da posição então adotada pela Corte de Contas restou clara sua competência para apreciar a admissão de pessoal em cargos de comissão, a qual se dá por meio de atos que geram despesas públicas. A referida Decisão colocou por terra a noção de que a jurisdição e a competência do TCU sobre as admissões de pessoal limitam-se àquelas destinadas a cargos permanentes; 
l) a norma constitucional excluiu os cargos em comissão da apreciação deste Tribunal apenas em relação ao ato de registro, mas, de forma alguma os retirou do âmbito da apreciação enquanto atos que geram despesa. Em seu Voto, afirmou o Exmo. Ministro Bento José Bugarin que "a Lei Maior, ao vedar a este Tribunal a apreciação das nomeações para cargos de provimento em comissão, fê-lo somente para fins de registro, como expressamente estipula o inciso III do já citado art. 71. Não se impediu, assim, o exame da legalidade dos atos de que decorra despesa, atribuição desta Corte exercida (...) no desempenho da prerrogativa de realizar inspeções e auditorias que lhe confere o inciso IV do mesmo dispositivo constitucional". O corolário decorrente dessas considerações é o de que cabe ao Tribunal de Contas da União, em caráter próprio e privativo, aferir a regularidade de todos os atos de admissão de pessoal, inclusive para cargos em comissão, vedada nesse último caso apenas a apuração para fins de registro; 
m) portanto, não é necessário aguardar um pronunciamento da autoridade judiciária superior para cumprir uma determinação do TCU exarada no âmbito de uma competência que lhe é própria e privativa. As deliberações desta Corte, como já estabeleceu o STF, são dotadas de vitalidade característica e dispõem de base normativa suficiente para se fazerem valer, independentemente de resoluções administrativas internas do TST. Esta base se afirma no art. 2º da CF/1988, que consagra a independência dos Poderes Constituídos, e nos arts. 70 e 71 de nossa Lei Maior, que atribuem aos órgãos do Poder Legislativo a competência para exercer a fiscalização contábil, financeira, orçamentária, operacional e patrimonial da União; 
n) tanto o STF quanto o STJ conferem suporte à vitalidade das decisões das Cortes de Contas. Por ocasião do julgamento do RE nº 55.821/PR, ocorrido em 18/9/1967, o Pretório Excelso, em votação unânime, definiu claramente que as decisões dos tribunais de contas, no uso de sua competência exclusiva, somente são suscetíveis de revisão na via judicial em caso de manifesta ilegalidade ou irregularidade formal. Mais recentemente, em 29/9/2001, pronunciando-se a respeito do TCDF, o STJ afirmou a competência das Cortes de Contas para fiscalizarem a regularidade de todos os atos de gestão administrativa quanto à legalidade e ao registro, sendo suas decisões de cumprimento obrigatório e sua competência constitucional privativa (ROMS nº 12.483/DF) ; 
o) a Decisão n° 118/1994 - Plenário teve caráter normativo, nos termos do art. 216, § 3º, do Regimento Interno do TCU então vigente. Assim sendo, estendeu os efeitos do artigo 18 da Lei nº 7.872/1989 a todos os órgãos da Justiça Trabalhista e, consequentemente, qualquer ato praticado em desacordo com essa Decisão constitui ato ilegal, independentemente do posicionamento de qualquer outro órgão da Administração Pública; 
p) a Resolução TST n° 388/1997 determinou a obediência estrita à vedação ao nepotismo insculpida na Lei n° 9.421/1996, ressalvados "apenas os atos jurídicos perfeitos de nomeação ou designação constituídos antes de sua vigência". Com isso, pretendeu proteger as nomeações de parentes de magistrados trabalhistas ocorridas antes de 1996, mesmo que estivessem em desacordo com a determinação do TCU, datada de 1994. Ocorre, no entanto, que não poderia o TST opor-se ao TCU a esse respeito porque, como visto acima, a palavra final sobre atos de admissão de pessoal, seja para cargo permanente, seja para cargo em comissão, compete à Corte de Contas, em exercício de competência que lhe é própria e privativa. Assim, a Decisão n° 118/1994 - Plenário prevalece sobre a Resolução TST n° 388/1997; (Relatório, Acórdão 488/2005-TCU-Plenário, Ministro Benjamin Zymler) 
Pelo entendimento acima colacionado, a Resolução TST 388/1997 convalida as nomeações realizadas até o advento da Decisão 118/1994-TCU-Plenário, uma vez que as práticas de nepotismo feitas pelos Gestores da Justiça Trabalhista após a prolação da referida decisão são atos jurídicos expressamente ilegais, ou seja, a decisão tem efeito prospectivo e a resolução tem efeito retroativo em relação a data de expedição da citada decisão.
Desta forma, a nomeação do Sr. Abílio Nascimento Silva, efetivada por meio da Portaria nº . 1460, de 9/9/1996, não pode ser convalidada pela Resolução TST 388/1997, posto que realizada na vigência da Decisão 118/1994-TCU-Plenário, sendo patentemente ilegal.
Considerando todo o exposto, cabe acolher parcialmente as razões de justificativa da Sra. Rosa Maria Nascimento Silva e julgar irregulares as suas contas, no exercício de 1996, em razão da prática contumaz de nepotismo, em infração ao art. 117, inciso VIII, da Lei 8.112/1990, Decisão 118/1994-TCU-Plenário e princípios de impessoalidade e moralidade na Administração Pública (caput, art. 37, da Constituição) , materializada com:
 nomeação de Nelson Pereira da Silva (cônjuge) , para o cargo de Assessor de Gabinete, por meio do Ato GP nº . 213/96, de 19/12/1996; 
 Requisição de Eraldo Cardoso, irmão da juíza Elana Cardoso Lopes Leiva de Faria, para cargo de confiança na 4ª Junta de Conciliação e Julgamento, presidida por esta;
 Nomeação de Abílio Nascimento Silva (filho, para exercício de função de confiança em seu gabinete, mediante Portaria 1460, de 9/9/1996;
 Manutenção das Sras. Verônica Nascimento Silva (filha) e Bianca Cristina Nascimento Corsino Pinto (sobrinha) , nomeadas por meio do Ato GP 148/1995 e Portaria 342/1995, nos cargos de Chefe de Gabinete e Assistente de Secretário, respectivamente.
I.4. Fraude em concurso público (TC Processo 001.047/2001-0) 
O item 9.2.5, do Acórdão 965/2004-TCU-Plenário, da Relatoria do Ministro Adylson Motta, determinou o desapensamento dos Volumes 2, 3, 4 e 5 do TC Processo 001.047/2001-0 para apensá-los às contas de 1996 do TRT/RO, para apreciação da questão referente às condutas dos responsáveis pela homologação e nomeação, em 1996, dos então considerados aprovados no concurso público para Juiz do Trabalho Substituto da 14ª Região, instaurado pela Resolução Administrativa - TRT nº 068/95, de 19/7/95.
A referida documentação foi juntada a estes autos, conforme peças 25-42.
O relatório do referido acórdão informa que o IX Concurso Público para Juiz do Trabalho Substituto da 14ª Região foi instaurado mediante a Resolução Administrativa-TRT nº 068/95, de 19/7/1995 (peça 25, p. 13-15) que definiu o Cronograma das provas e os nomes que comporiam as Comissões do Concurso e Examinadoras.
No dia 24/11/1995 foi publicada no Diário de Justiça (peça 32, p. 39) a relação dos aprovados na Prova Oral do IX Concurso Público para Juiz do Trabalho Substituto da 14ª Região. A prova de títulos foi realizada no dia 27/11/95 com o resultado à peça 33, p. 3. Tal lista de aprovados continha apenas nove candidatos, a respeito dos quais constatou-se: 
86.1 EDSON DE OLIVEIRA (1º lugar no concurso) , advogado no Estado do Amazonas e natural da cidade de Parintins, onde também nasceu o Juiz Heraldo Froes Ramos, de quem é amigo íntimo tendo, inclusive advogado junto com a senhora Janete Ferreira Ramos, então esposa do Juiz Heraldo. Participou nos dois concursos anteriores como membro da banca examinadora na qualidade de convidado-representante da OAB; trabalhou, portanto, ao lado da mesma banca examinadora; 
86.2 ERICK CAVALCANTI LINHARES LIMA (2º lugar no concurso) , ex-funcionário do TRT e ex-Assessor da Presidência/TRT, na gestão Juiz Heraldo Fróes Ramos; 
86.3 MARCELO LIMA DE OLIVEIRA (5º lugar no concurso) , ex-funcionário do TRT; ao tempo de sua saída do TRT ocupava a comissão de Assistente Administrativo do Gabinete da Presidência - gestão Juíza Rosa Maria Nascimento Silva; 
86.4 MARIA DAS GRAÇAS MOREIRA (6º lugar no concurso) era assessora da Juíza Flora Maria Ribas Araújo, componente da comissão examinadora; 
86.5 EDISON FERNANDO PIACENTINI (7º lugar no concurso) era, a esse tempo, assessor de confiança do Juiz Heraldo Froes Ramos, componente da banca examinadora. É casado com a Juíza do Trabalho Isabel Carla de Mello Moura Piacentini, filha do Juiz Oswaldo de Almeida Moura, ex-presidente do TRT/14ª. O Sr. Edison Fernando Piacentini é atualmente sócio do escritório de advocacia do Juiz inativo Heraldo Fróes Ramos; 
86.6 ANA BEATRIZ PASSOS NASCIMENTO (8º lugar no concurso) é sobrinha e era assessora direta da então Presidente do Tribunal, Juíza Rosa Maria do Nascimento e Silva. Foi reprovada, por ocasião da prova oral, com nota 3,0 (três) dada pelo representante da OAB Hiram Souza Marques, mas foi salva pelas notas seis atribuídas pelos Juízes Heraldo Froes Ramos e Pedro Pereira de Oliveira. A candidata é sobrinha da ex-Juíza Presidente, que ocupou o cargo de Vice-Presidente na gestão de Pedro Pereira de Oliveira de fevereiro de 93 a fevereiro de 95, tendo, Ana Beatriz Passos Nascimento, exercido cargos comissionados com ambos; 
86.7 FREDERICO SADECK FILHO (9º lugar no concurso) , namorado da Juíza do TRT Maria do Socorro Costa Miranda; funcionário do TRT, filho de Elana Sadeck, que por sua vez era chefe de gabinete do Juiz Heraldo Fróes Ramos, circunstâncias que, mais uma vez, deveriam ter feito com que o Juiz Heraldo Froes Ramos se desse por suspeito e declinasse de examinar o pré-falado candidato. Mas não o fez. O Sr. Frederico também foi reprovado, por ocasião da prova oral, com nota 3,0 (três) dada pelo representante da OAB, mas foi salvo, também, pelas notas seis atribuídas pelos Juízes Heraldo Froes Ramos e Pedro Pereira de Oliveira.
Após a divulgação do resultado e classificação - ante essas evidências e ante a constatação de que o jornal de maior circulação de Rondônia já publicara antecipadamente o resultado de forma enigmática na página de Classificados - o Ministério Público Federal e o do Trabalho, em litisconsórcio, aos 29/11/1995 ajuizaram Ação Cautelar Inominada - Autos nº 95.00.02929-4 - na 2ª Vara Federal da Seção Judiciária de Rondônia obtendo, liminarmente, a suspensão imediata do trâmite do certame ou, caso já homologado, a sustação da posse dos aprovados (peça 32, p. 43-47) .
Informa ainda que a Advocacia Geral da União ingressou com pedido de suspensão da referida liminar perante o TRF 1ª Região, o qual fora deferido, publicando-se o resultado final do concurso em 15/12/1995 (peça 34, p. 23) . 
Aos 20/12/1995 foi ajuizada na mesma Seção Judiciária Federal de Rondônia, pelos mesmos Ministérios Público Federal e do Trabalho, Ação Civil Pública - Autos nº 95.00.03276-7.
Em ato monocrático de 2/5/96, o Presidente da Comissão do Concurso Juiz Vulmar de Araújo Coêlho Junior, considerando os fatos que atentavam contra a lisura do concurso, resolveu anular todas as provas realizadas, bem como os resultados parciais, e já definiu novo cronograma para as provas (peça 34, p. 45-46) . 
A reunião do Pleno do TRT de 6/5/1996 - presentes os Juízes Classistas Antônio Adamor Gurgel do Amaral e José Bonifácio Melo de Oliveira, Juízes Togados Pedro Pereira de Oliveira, Vulmar de Araújo Coêlho Junior e Heraldo Fróes Ramos, as Juízas Togadas Rosa Maria do Nascimento Silva (Presidente) , Maria do Socorro Costa Miranda (namorada do Sr. Frederico Sadeck Filho) e Flora Maria Ribas Araújo - primeiramente revogou aquela decisão do Presidente da Comissão do Concurso, entendendo faltar-lhe competência para tal.
Partiram, então, para votação do concurso. Tendo em vista que os quatros últimos juízes acima não se consideraram impedidos de votar, o Ministério Público do Trabalho da 14ª Região (MPT14) ofereceu exceção de suspeição, por meio de petição em separado, o que tornaria a sessão ausente de quórum para funcionamento. 
Em resposta instantânea, o Pleno declarou a ilegitimidade do MPT14 para argui-la em matéria administrativa e, por proposta da Juíza Rosa Maria, a sessão administrativa foi transformada em reservada determinando-se a evacuação do recinto. Em seguida foi homologado o resultado do concurso, mediante Resolução Administrativa nº 029/96 (peça 34, p. 49-50) , tendo a Juíza Maria do Socorro se declarado impedida em relação ao seu namorado e a Juíza Rosa Maria em relação a sua sobrinha.
Além de outros juízes não se declararem impedidos, os que o fizeram disseram-se apenas em relação aos seus queridos. Mesmo na condição de detentores de notório saber jurídico, agiram como se desconhecessem que a homologação do concurso era um ato só, de impossível apreciação aos pedaços - ou se votava a homologação ou não do concurso.
Assim, o TRT14 nomeou os candidatos para exercerem o cargo e, no dia seguinte, 7/5/1996, quando já da cerimônia de posse, foram surpreendidos por Oficial de Justiça acompanhado ostensivamente da Polícia Federal, apresentando liminar concedida por Juiz da 2ª Vara Federal da Seção Judiciária de Rondônia, na Ação Cautelar Incidental - autos nº 96.00.01262-8.
Na sequência, em 14/5/1996, impetrou-se Ação Mandamental junto ao TRF da 1ª Região (TRF1) - MS nº 96.01.18202-0/RO para suspender a liminar supra, a qual fora deferida.
No âmbito administrativo, o MPT14 entrou com Recurso Ordinário no próprio TRT14 (Processo RO 0487-96) e com Medida Cautelar no TST (MC 275.383/1996-1) , tendo neste último conseguido a liminar em 10/5/1996 (peça 3, p. 3-4) .
Deste modo, os interessados ingressaram com pedido de reconsideração da decisão concessiva da liminar que foi indeferido pelo Relator no TST (AG-MC Processo 275383/1996-1) , mantendo-se a suspensão do Certame.
Os candidatos partiram, então, para o STF suscitando Conflito de Competência (Autos nº 7049, de 5/6/1996) entre o TST e o TRF1. Aos 7/6/1996 o Relator no STF considerou, preliminarmente, demonstrado o conflito e determinou a suspensão da liminar no processo de Medida Cautelar Inominada ajuizada perante o TST (peça 36, p. 39) . 
A então Presidente do TRT14, Juíza Rosa Maria Nascimento Silva, atendendo requerimento dos candidatos aprovados, de pronto, expediu convites para os magistrados e interessados para comparecimento à sessão solene de posse no cargo de Juiz dos candidatos no dia 14/6/96 (peça 36, p. 46-50; peça 37, p. 1-9) . Entretanto, o Ministro-Relator do Conflito de Competência deferiu medida cautelar para sustar a posse (peça 37, p. 11) , sendo cancelada novamente.
No mérito o STF decidiu nos seguintes termos o supracitado Conflito de Competência:
1.Não se configura, na hipótese, um Conflito de Jurisdição, pois as decisões jurisdicionais em confronto não examinaram causa da mesma natureza, nem apreciaram a questão sob o mesmo enfoque, na mesma sequência de fatos e com a mesma finalidade. Enfim, têm âmbito diverso. 2.Se considerada a decisão do T.S.T., como de natureza meramente administrativa, com maior razão não estará caracterizado Conflito de Jurisdição, pois este só pode ocorrer quando estejam em confronto decisões estritamente jurisdicionais e não quando uma delas não tem esse caráter. 3.Conflito de Jurisdição não conhecido, nos termos do voto do Relator, cassadas as liminares por este concedidas nos autos (fls. 195 e 214) e subsistente, em consequência, a decisão de Ministro do T.S.T., que concedeu efeito suspensivo ao Recurso Administrativo, interposto contra a decisão administrativa do T.R.T., que homologara o Concurso para Juiz do Trabalho. 4.Decisão unânime. 
O Recurso Ordinário apresentado pelo MPT junto ao TRT14 subiu, então, para o TST e lá foi autuado como Recurso em Matéria Administrativa - RMA nº 445046/1998.5. Também o Recurso Ordinário na Exceção de Suspeição foi encaminhado ao TST - ROEXS 513808/1998.1. 
O RMA passou a ser o processo principal, tendo sido apensado a ele o sobredito ROEXS e o AG-MC 275383/1996.1.
Aos 04/10/2001 o Tribunal Pleno do Tribunal Superior do Trabalho decidiu: 
ACORDAM os Ministros do Tribunal Pleno do Tribunal Superior do Trabalho, I - por maioria, dar provimento ao recurso ordinário do Ministério Público do Trabalho da 14ª Região para, anulando a Resolução Administrativa nº 029/96, reconhecer a sua legitimidade ativa para impugnar o IX Concurso Público para ingresso na Magistratura do Trabalho, determinando seja instruído o processo administrativo então instaurado e proferida decisão fundamentada. Vencida a Exmª Ministra Maria Cristina Irigoyen Peduzzi que entendeu incabível o retorno da matéria à Corte Regional, posicionando-se no sentido de que caberia ao Tribunal Superior do Trabalho, de plano, decidir o mérito do recurso do Ministério Público;
II por unanimidade, negar provimento aos agravos regimentais e julgar procedente a Cautelar Inominada em apenso a fim de, ratificada a liminar concedida, suspender, até final decisão do processo administrativo, todos os atos relativos à homologação do concurso, nomeação e posse dos candidatos habilitados. 
Por fim, a ACP 95.00.03276-7, impetrada em litisconsórcio pelo MPT14 e MPF e que tramitava no TRF1, declarou a nulidade do IX Concurso Público para provimento de Juiz do Trabalho do TRT14, determinou ao referido tribunal a abstenção de dar posse aos candidatos aprovados no certame e condenou os Juízes Heraldo Fróes Ramos, Rosa Maria Nascimento Silva e Flora Maria Ribas de Araújo ao ressarcimento da União dos valores dispensados na realização do certame (https://processual.trf1.jus.br/consultaProcessual/processo.php?secao=RO&proc=9500032767&seq_proc=2) . 
Considerando que o certame foi declarado nulo e, em consequência, os responsáveis foram condenados a reparar o dano causado pelas ações que provocaram a ilegalidade do certame, cuja cobrança está se processando na mesma Ação Civil Pública, que está prescrita a pretensão punitiva deste Tribunal e que já há elementos suficientes para declarar a irregularidade das contas dos responsáveis, por critério de racionalidade administrativa e economia processual, entende-se dispensável a citação por este Tribunal dos responsáveis para reparar o dano decorrente da nulidade do IX Concurso Público para Juiz do Trabalho do TRT14, em consequência, deixa de ser fundamento para irregularidade das contas Sra. Rosa Maria Nascimento Silva no exercício de 1996.
I.5. Superfaturamento das obras de construção do edifício sede do TRT14 e da reforma das varas do trabalho (TC Processo 425.110/1995-8) 
Trata o TC Processo 425.110/1995-8 de Relatório de Auditoria realizada no TRT14 na qual foram apurados superfaturamentos nas obras de construção do edifício sede daquele Tribunal, bem como em reforma das varas do trabalho, pagos à empresa Cota - Construtora Amazônia S.A. ao longo dos exercícios de 1992 a 1996, sendo citados solidariamente com a empresa os Juízes Heraldo Fróes Ramos, Pedro Pereira de Oliveira, Rosa Maria Nascimento Silva, além dos Srs. Alan Gurgel do Amaral, João Otávio Barbosa Pinto, Elisete Vitória K. Ronchetti, Ana Rosa Demétrio Torres, Accioly José da Silva e Antônio Adamor Gurgel Amaral, com decretação de indisponibilidade dos bens dos citados (Decisão 763/2001-TCU-Plenário, Relator Walton Alencar) .
Em ato contínuo, este Tribunal acolheu as razões de justificativas apresentadas pelos Juízes Pedro Pereira de Oliveira e Rosa Maria Nascimento Silva, julgando regulares com ressalva as respectivas contas, dando-lhes quitação pelos fatos inquinados. Por outro lado, rejeitou as alegações de defesa apresentadas pelos demais responsáveis, julgou irregulares suas contas, os condenou em débito pelo prejuízo causado, aplicou multa aos responsáveis, inabilitou o Sr. João Otávio Barbosa Pinto para exercício de cargo em comissão ou função de confiança, bem como declarou a inidoneidade da empresa Cota Amazônia S.A. para contratar com a Administração Pública Federal (Acórdão 3314/2010-TCU-Plenário, Relator José Jorge) .
 Foram opostos embargos de declaração contra o Acórdão 3314/2010-TCU-Plenário, sendo estes conhecidos e no mérito negado provimento (Acórdão 3292/2011-TCU-Plenário, Relator José Jorge) .
O Sr. Heraldo Fróes Ramos interpôs novos embargos de declaração, os quais foram novamente conhecidos e, no mérito, rejeitados (Acórdão 2875/2013-TCU-Plenário, Relator José Jorge) .
Na sequência foram opostos recursos de reconsideração pelos Srs. João Otávio Barbosa Pinto e Elisete Kasmirski Ronchetti, onde fora negado provimento ao primeiro e dado provimento parcial à segunda, com a redução do valor da multa que lhe fora aplicada, estendendo seus efeitos aos demais membros da comissão de licitação, de modo que fora reformado o item 9.5, do Acórdão 3314/2010-TCU-Plenário, que passou a vigorar com a seguinte redação:
"9.5. aplicar aos Srs. Elisete Vitória Kasmirski, Ana Rosa Demétrio Torres e Accioly José da Silva, individualmente, a multa prevista no art. 58, inciso II, da Lei nº 8.443/1992, no valor de R$ 7.000,00 (sete mil reais) , fixando-lhes o prazo de 15 (quinze) dias, a contar da notificação, para comprovarem, perante o Tribunal (art. 214, inciso III, alínea "a", do Regimento Interno) , o recolhimento das quantias aos cofres do Tesouro Nacional, atualizadas desde a data do presente Acórdão até a do efetivo pagamento, se forem quitadas após o vencimento, na forma da legislação em vigor"; (Acórdão 1940/2016-TCU-Plenário, Relator Raimundo Carreiro) 
O Sr. João Otávio Barbosa Pinto interpôs embargos de declaração contra o Acórdão 1940/2016-TCU-Plenário, que negou provimento ao seu Recurso de Reconsideração, sendo que este Tribunal conheceu dos embargos e, no mérito, os rejeitou, mantendo inalterada a decisão embargada (Acórdão 927/2017-TCU-Plenário, Relator Aroldo Cedraz) .
Por fim, fora deferido o parcelamento da multa aplicada a Sra. Ana Rosa Demétrio Torres em 36 prestações mensais e sucessivas (Acórdão 2490/2017-TCU-Plenário, Relator Vital do Rêgo) .
Considerando que no TC Processo 425.110/1995-8 a Sra. Rosa Maria Nascimento Silva, responsável pela gestão do TRT14 no exercício de 1996, teve suas razões de justificativas acolhidas (Acórdão 3314/2010-TCU-Plenário, Relator José Jorge) , entende-se que as condutas apuradas naquele processo não têm o condão de afetar o julgamento das contas da citada gestora. 
I.6. Pagamento indevido de ajuda de custo
O Secretário da Secex-RO, mediante despacho, determinou a realização de diligências ao TRT14 a fim de apurar possíveis irregularidades no pagamento de ajudas de custo aos magistrados daquele pretório quando em remoção (peça 22, p. 13) , a qual foi efetivada por meio do Ofício 704/2005-TCU/Secex-RO, datado de 1/12/2005 (peça 22, p. 14) , tendo este sido recebido em 6/12/2005 (peça 22, p. 15) .
O TRT14 atendeu tempestivamente ao citado ofício, conforme Ofício 792/2005-GP e processos administrativos de remoção dos Magistrados Francisco Alves de Calda, Shikou Sadahiro, Rosângela Cipriano dos Santos, Osmar João Barneze, Lafite Mariano, Eduardo Antônio O'Donnell Galarça Lima e Afrânio Viana Gonçalves (peças 43-46) .
Conforme visto em instrução pretérita, verifica-se em todos os processos de pagamento de ajuda de custo em remoção, relativos a magistrados do TRT14, irregularidade relativa à não comprovação do deslocamento dos dependentes. Todos os juízes removidos, exceto o Juiz Afrânio Viana Gonçalves (por contar com dois dependentes) , receberam três quotas de ajuda de custo, por possuírem três ou mais dependentes, conforme preceitua o Decreto n° 1.445/95, art. 3°, § 2° (peça 22, p. 25) .
A falta de comprovação do deslocamento dos dependentes declarados para fins de cálculo das quotas de ajuda de custo caracteriza falta com o dever de transparência, uma vez que o referido Decreto, em seu art. 9º, inciso I, previa a hipótese de restituição da ajuda de custo, tanto em relação ao servidor (magistrado) , quanto em relação aos dependentes, no caso de não efetivação do deslocamento para nova sede, in verbis:
Art. 9º Será restituída a ajuda de custo:
I - considerando-se, individualmente, o servidor e cada dependente quando não se efetivar o deslocamento para a nova sede no prazo de trinta dias, contados da concessão, observado o disposto no art. 46 da Lei nº 8.112, de 11 de dezembro de 1990;
Ou seja, a falta de comprovação do deslocamento do magistrado, bem como dos seus dependentes não só caracteriza ilegalidade, mas também dano ao erário que deve imediatamente ser reparado, sendo inclusive esta a posição deste Tribunal:
A ausência de mudança de domicílio de dependentes do beneficiário relacionados à concessão da ajuda de custo exige a devolução do que foi pago a maior. (Acórdão 275/2007-TCU-Plenário, Relator Benjamin Zymler) 
Deve haver a devolução da ajuda de custo, do indenizado ou dependente, caso não se comprove o deslocamento. (Acórdão 1587/2011-TCU-Segunda Câmara, Relator André de Carvalho) 
Apesar da evidente ilegalidade, diverge-se da proposta inicialmente feita por esta Secex-RO de que tal irregularidade deve ser considerada para o fim de julgar irregulares as contas da responsável, pois caracterizaria ofensa notória aos direitos de contraditório e ampla defesa, tendo em vista que esta em nenhum momento foi ouvida por tais atos.
No mesmo sentido, apesar de verificada a ocorrência de dano ao erário, data vênia entendimento divergente, não é nada razoável citar a responsável para responder pela ilegalidade, haja visto que já se transcorreram mais de vinte e um anos desde a ocorrência dos fatos, sendo praticamente impossível que os beneficiários das ajudas de custo ainda possuam documentos e meios de provar o efetivo deslocamento dos seus dependentes, como comprovantes de passagens, transferência de matrícula escolar, comprovante de residência anterior ao deslocamento, etc.
Ou seja, ainda que a Constituição Federal estabeleça a imprescritibilidade das ações de ressarcimento do erário, tal normativo deve encontrar limite no princípio do devido processo legal material, não podendo ofender os direitos inalienáveis da ampla defesa e do contraditório. 
Portanto, por critério de razoabilidade, em respeito ao princípio do devido processo legal material e considerando a suficiência de argumentos para fundamentar o julgamento pela irregularidade das contas da responsável Rosa Maria Nascimento Silva, entende-se que a irregularidade pode ser relevada no julgamento da presente Tomada de Contas.
CONCLUSÃO
Em face da análise promovida nos itens I.1 e I.3, propõe-se rejeitar as razões de justificativas apresentadas pelos Sr. Alfredo dos Santos Cunha e Nelson Pereira da Silva, e acolher parcialmente as razões de justificativas da Sra.  Rosa Maria Nascimento Silva, uma vez que não foram suficientes para elidir as irregularidades relativas à aquisição de sistema de som sem diagnóstico de necessidade (parágrafos 32-47) , contratação irregular de empresa por inexigibilidade de licitação (parágrafos 48-57) e prática de nepotismo (parágrafos 61-82) . 
Tendo em vista que nãos constam nos autos elementos que demonstrem a boa-fé ou a ocorrência de outros excludentes de culpabilidade dos responsáveis, sugere-se que suas contas sejam, desde logo, julgadas irregulares, nos termos do art. 202, § 6º, do Regimento Interno/TCU.
Contudo, considerando que se transcorreram mais de dez anos desde o ato que ordenou a audiência dos responsáveis, verifica-se a prescrição da ação punitiva deste Tribunal, nos termos do art. 205 do Código Civil e Acórdão 1441/2016-TCU-Plenário, Relator Benjamin Zymler (parágrafos 42-45, 55 e 67) . 
Contribui ainda para o julgamento pela irregularidade das contas da Sra. Rosa Maria Nascimento Silva a designação do Sr. Milton Maia Filho para exercer pela terceira vez o cargo de juiz classista (parágrafos 58-60) .
Por fim, apesar de verificada a ocorrência de fraude no IX Concurso Público para Juízes do TRT14 e de pagamento indevido de ajuda de custos a Magistrados daquele Tribunal quando em remoção, entende-se que a citação dos responsáveis seria infrutífera para o deslinde deste julgado, cabendo relevar tais irregularidades no exame desta Tomada de Contas (parágrafos 83-106 e 115-123) .
INFORMAÇÕES ADICIONAIS
Além deste processo de contas, também estava sobrestado o TC Processo 750.072/1996-2, referente à tomada de contas ordinárias do TRT da 14ª Região - exercício 1995.
A ex-presidente do TRT da 14ª Região, Sra. Rosa Maria Nascimento Silva, foi inabilitada para o exercício da função pública até 22/3/2020, em decorrência das irregularidades na construção do edifício-sede do tribunal e na reforma do prédio para funcionamento das varas trabalhistas, conforme Acórdão 305/2001-TCU-Plenário, proferido no TC Processo 015.098/1995-8.
Deixa-se de renovar as propostas de determinação à presidência e ao controle interno do TRT da 14ª Região constantes, respectivamente, nos subitens 38.6 e 38.7 da proposta de encaminhamento da penúltima instrução (peça 22, p. 30) , tendo em vista que o cenário que as motivaram já foi significamente alterado, principalmente pelo longo lapso temporal decorrido.
PROPOSTA DE ENCAMINHAMENTO
Diante do exposto, submetemos os autos à consideração superior, propondo ao Tribunal:
	a) rejeitar integralmente as razões de justificativas apresentadas pelos Srs. Alfredo dos Santos Cunha e Nelson Pereira da Silva e acolher parcialmente as razões de justificativas da Sra. Rosa Maria Nascimento Silva;
b) com fundamento nos arts. 1º, inciso I, 16, inciso III, alínea "b", e §2º da Lei 8.443/1992 c/c arts. 1º, inciso I, 209, inciso II, e §5º, do Regimento Interno que sejam julgadas irregulares as contas dos Srs. Alfredo dos Santos Cunha (CPF 00.772.752-68) e Nelson Pereira da Silva, Diretores-Gerais do Tribunal Regional do Trabalho da 14ª Região no exercício de 1996, e da Sra.  Rosa Maria Nascimento Silva (CPF XXX.816.057-XX) , Presidente do Tribunal Regional do Trabalho da 14ª Região no exercício de 1996;
c) com fundamento nos arts. 1º, inciso I, 16, inciso I, 17 e 23, inciso I, da Lei 8.443/1992 c/c os arts. 1º, inciso I, 207 e 214, inciso I, do Regimento Interno, que sejam julgadas regulares as contas das Sras. Célia Maria Madureira Serra (CPF XXX.940.253-XX) , 	Leônia do Nascimento Ribeiro (CPF XXX.800.912-XX) , Selma Correa Pacheco (CPF XXX.789.562-XX) e dos Srs. Raimundo José Zacarias da Costa (CPF XXX.889.242-XX) , Uelses Maia Mendes (CPF XXX.251.212-XX) , dando-lhes quitação plena."
O Ministério Público junto ao TCU divergiu, em parte, da proposta da Unidade Técnica, conforme parecer abaixo reproduzido:
Trata-se de tomada de contas ordinária do Tribunal Regional do Trabalho da 14ª Região (TRT14) , referente ao exercício de 1996.
2.	O presente processo permaneceu sobrestado até o trânsito em julgado da decisão proferida no âmbito do TC Processo 425.110/1995-8 (Acórdão 3314/2010-TCU-Plenário, de relatoria do ministro José Jorge) , que tratou de tomada de contas especial instaurada em razão de auditoria realizada pelo TCU que apontou superfaturamento nas obras e serviços concernentes à construção do edifício sede do TRT da 14ª Região/RO e à reforma do prédio utilizado pelas varas do trabalho de Porto Velho/RO.
3.	Tendo em vista que, no supramencionado acórdão, a juíza presidente do TRT 14 no exercício de 1996, Rosa Maria Nascimento Silva, teve suas razões de justificativas acolhidas, a unidade instrutiva entendeu que as condutas apuradas no âmbito do TC Processo 425.110/1995-8 não têm o condão de afetar o julgamento das presentes contas ordinárias dessa gestora.
4.	As irregularidades tratadas originalmente neste processo de tomada de contas ordinárias, pelas quais foram chamados em audiência Rosa Maria Nascimento Silva e os diretores-gerais Alfredo dos Santos Cunha e Nelson Pereira da Silva são: aquisição de sistema de som sem diagnóstico de necessidade e contratação irregular da empresa Somtel por inexigibilidade de licitação.
5.	Além desses indícios de irregularidades, foram analisadas neste processo as seguintes irregularidades, tratadas em outros processos do Tribunal de Contas da União, com potencial de macular a regularidade das contas ordinárias do ano de 1996 da então presidente do TRT14:
	a) designação de Milton Maia Filho para exercer pela terceira vez o cargo de juiz classista (TC Processo 005.880/1997-1) . No âmbito do referido processo, o TCU, por meio do Acórdão 16/2002-TCU-Plenário, de relatoria do ministro Ubiratan Aguiar, rejeitou as razões de justificativas apresentadas por Rosa Maria Nascimento Silva e aplicou-lhe a multa prevista no artigo 58, inciso III, da Lei 8.443/1992;
	b) contratação ilegal de parentes da juíza Rosa Maria Nascimento Silva e de outros magistrados do TRT14, caracterizando a prática de nepotismo (TC Processo 001.047/2001-0, Processo 008.403/2000-0, Processo 750.234/1997-0 e Processo 020.257/2005-2) ; e
	c) fraude no IX concurso público para juiz do trabalho substituto do TRT14 (TC Processo 001.047/2001-0) .
6.	Por fim, no item I.6 da instrução à peça 57, a unidade técnica tratou de pagamentos indevidos de ajuda de custo aos magistrados do TRT14 quando em remoção. Tendo em vista que, até o presente momento, a então presidente do TRT14 não foi chamada em audiência em face dessa irregularidade, tampouco citada, não obstante constatada a ocorrência de dano ao erário, conforme análise empreendida nos itens 115 a 123 da referida instrução, a Secex/RO concluiu que a irregularidade em questão poderia ser relevada no julgamento da presente tomada de contas ordinária.
7.	Ao analisar as razões de justificativas apresentadas pelos responsáveis tanto no âmbito desta tomada de contas ordinária quanto no âmbito dos processos mencionados no parágrafo 5º deste parecer, a unidade técnica propôs, em pareceres concordantes (peças 57 a 59) , o julgamento pela irregularidade das contas de Alfredo dos Santos Cunha e Nelson Pereira da Silva, em razão da aquisição de sistema de som sem diagnóstico de necessidade e da contratação irregular de empresa por inexigibilidade de licitação, e de Rosa Maria Nascimento Silva, em função das mencionadas irregularidades e, também:
	a) da designação de Milton Maia Filho para exercer pela terceira vez o cargo de juiz classista.
	b) da prática de nepotismo, consubstanciada nas nomeações de Nelson Pereira da Silva (cônjuge) para o cargo de assessor de gabinete, de Abílio Nascimento Silva (filho) para o exercício da função de confiança em seu gabinete, na requisição de Eraldo Cardoso, irmão da juíza Elana Cardoso Lopes Leiva de Faria, para o cargo de confiança na 4ª Junta de Conciliação e Julgamento, presidida por esta, e na manutenção de Verônica Nascimento Silva (filha) e de Bianca Cristina Nascimento Corcino Pinto (sobrinha) , nos cargos de chefe de gabinete e assistente de secretário, respectivamente.
8.	No que diz respeito à fraude em concurso público, assunto tratado inicialmente no TC Processo 001.047/2001-0, e analisado nos itens 83 a 106 da instrução à peça 57, a Secex/RO concluiu o seguinte:
106. Considerando que o certame foi declarado nulo e, em consequência, os responsáveis foram condenados a reparar o dano causado pelas ações que provocaram a ilegalidade do certame, cuja cobrança está se processando na mesma Ação Civil Pública, que está prescrita a pretensão punitiva deste Tribunal e que já há elementos suficientes para declarar a irregularidade das contas dos responsáveis, por critério de racionalidade administrativa e economia processual, entende-se dispensável a citação por este Tribunal dos responsáveis para reparar o dano decorrente da nulidade do IX Concurso Público para Juiz do Trabalho do TRT 14, em consequência, deixa de ser fundamento para irregularidade das contas da Sra. Rosa Maria Nascimento Silva no exercício de 1996.
9.	A unidade instrutiva deixou de propor a aplicação de multa aos responsáveis em face da ocorrência da prescrição da pretensão punitiva deste Tribunal.
***
10.	Este representante do Ministério Público de Contas da União manifesta-se parcialmente de acordo com a proposta da unidade técnica, pois entende que as impropriedades relacionadas à aquisição de sistema de som sem diagnóstico de necessidade e à contratação irregular da empresa Somtel por inexigibilidade de licitação não devem fundamentar o julgamento pela irregularidade das contas dos gestores, pelas razões expostas nos parágrafos seguintes. Em relação aos demais assuntos tratados nestes autos, o Ministério Público concorda com as conclusões da Secex/RO.
***
11.	Quanto às questões relativas à aquisição de sistema de som sem diagnóstico de necessidade e à contratação irregular da empresa Somtel por inexigibilidade de licitação, de início, cabe esclarecer um equívoco cometido pela Secex/RO, ao afirmar que todos os gestores, Rosa Maria Nascimento Silva, Alfredo dos Santos Cunha e Nelson Pereira da Silva, foram chamados em audiência por tais indícios de irregularidades.
12.	Na verdade, de acordo com a instrução em que foram propostas as audiências (peça 21, p. 3-4) e com os respectivos ofícios (peça 21, p. 9-14) , somente a presidente do TRT 14 foi chamada para se defender pelas duas questões. O ex-diretor geral Nelson Pereira da Silva foi chamado em audiência somente no que diz respeito à suposta contratação irregular da empresa Somtel por inexigibilidade de licitação. O ex-diretor geral Alfredo dos Santos Cunha, por sua vez, foi chamado em audiência somente em relação à aquisição de sistema de som sem diagnóstico de necessidade. Feitas essas correções, passa-se à análise do mérito dos indícios de irregularidade em comento.
13.	A princípio, cumpre destacar que essas questões são pontuais, não sendo detectada pela unidade técnica qualquer outra impropriedade concernente a licitações ou a contratações, não se tratando, portanto, de falhas sistêmicas, generalizadas e estruturais.
14.	Quanto à aquisição de sistema de som sem diagnóstico de necessidade, constou dos ofícios de audiência endereçados a Rosa Maria Nascimento Silva e a Alfredo dos Santos Cunha (peça 21, p. 9-12) a seguinte descrição da irregularidade:
Compra desnecessária de sistema de som, por meio do Processo Administrativo TRT 3391/96/Tomada de Preços 08/96, sem a realização do diagnóstico prévio e adequado a necessidade do órgão, tendo em vista que foi efetuada a compra de diversos itens de sistema de som ambiente (30 amplificadores Advance, 2 amplificadores Yamaha e 1 estabilizador MCM) , no valor nominal de R$ 87.850,00, os quais, até a data dos trabalhos da auditoria realizada em novembro/99, encontravam-se armazenados, sem nunca terem sido utilizados, configurando a hipótese de aplicação irregular, com desperdício de recursos públicos, em ofensa ao Princípio da Economicidade, conforme dispõe o art. 70 da Constituição Federal c/c o art. 1º, parágrafo 1º, da Lei 8.443/1992.
15.	Conforme informações constantes do quadro inserido no item 33 da instrução à peça 57, apenas os amplificadores da marca Advance foram comprados em quantidade significativamente superior à quantidade inicialmente aplicada. Por isso, considera-se bem razoável a alegação dos responsáveis, pelo menos no que diz respeito aos amplificadores Yamaha e aos estabilizadores, de que os equipamentos sobressalentes serviram de reposições futuras.
16.	Em relação aos amplificadores Advance, em que pese sua aquisição superdimensionada, é importante esclarecer que não há qualquer notícia nos autos de que esses equipamentos não foram utilizados pelo TRT14 após a realização da auditoria pelo TCU em novembro/99. Em face disso, não é possível afirmar, com certeza, que houve desperdício de dinheiro público. Ademais, ressalta-se que também não há nos autos indícios de ocorrência de superfaturamento na compra dos amplificadores, tampouco de desvio desses equipamentos.
17.	Milita a favor dos gestores, ainda, a materialidade do valor total dos amplificadores Advance sobressalentes (R$ 82.500,00) , que representa apenas cerca de 0,16% do total das despesas orçamentárias da entidade no exercício de 1996: R$ 51.342.030,00 (item 6 do relatório de gestão à peça 1, p. 16) .
18.	Por essas razões, entende-se que merecem acolhida as razões de justificativa apresentadas por Rosa Maria Nascimento Silva e Alfredo dos Santos Cunha, afastando de suas responsabilidades a falha em comento.
19.	No tocante à contratação irregular da empresa Somtel por inexigibilidade de licitação, a então presidente do TRT14 e o ex-diretor geral Nelson Pereira da Silva foram chamados para se defenderem da seguinte questão, conforme consta dos ofícios de audiência à peça 21, p. 9-10 e 13-14:
Contratação irregular da empresa SOMTEL (Processo Administrativo TRT 9003/96) , em desacordo com o disposto nos artigos 2º e 25 da Lei 8.666/93, mediante inexigibilidade de licitação, para prestação do serviço de música funcional no Estado do Acre, quando havia nos autos atestado comprovando que a empresa citada estava autorizada a prestar o serviço somente no município de Porto Velho, Rondônia. (destaques no original) 
20.	Não obstante estejam corretas as conclusões da Secex/RO, entende-se que as condutas dos gestores podem ser relevadas. Conforme as razões de justificativas apresentadas, o TRT14 já mantinha contrato com a empresa Somtel para fornecimento de serviço de música funcional em sua sede e em juntas de conciliação e julgamento no interior do Estado de Rondônia. Considerando, portanto, que o TRT14 já tinha contratado a referida empresa por inexigibilidade de licitação para prestar o serviço no Estado de Rondônia, considera-se razoável o entendimento dos gestores de que tal fato seria suficiente para justificar a contratação dessa mesma empresa, também por inexigibilidade de licitação, para prestar o serviço no Estado do Acre, sem se atentar para o fato de que a sociedade empresária não detinha autorização da Anatel para tanto.
21.	Em face disso e tendo em vista que a falha sob exame, além de pontual, não evidencia dano ao erário (vale frisar que a unidade técnica não apontou qualquer indício de sobrepreço no contrato em questão) , e que não restou caracterizada má-fé na conduta dos gestores, o Ministério Público de Contas manifesta-se no sentido de acolher as razões de justificativas apresentadas, afastando essa impropriedade do fundamento do julgamento pela irregularidade das contas.
22.	Considerando que os diretores-gerais Alfredo dos Santos Cunha e Nelson Pereira da Silva não integram o rol de responsáveis das presentes contas ordinárias, conforme consta do documento à peça 1, p. 5-6, o Parquet manifesta-se no sentido de que o Tribunal os exclua da presente relação processual, com fulcro no entendimento atual da Corte de Contas, de que apenas os gestores constantes da relação de responsáveis dos processos de contas ordinárias devem ter as contas apreciadas (v.g. Acórdão 9456/2017-TCU-Segunda Câmara, 1.878/2017-1ª Câmara e 340/2015-Plenário) .
***
23.	No que diz respeito à prática de nepotismo, este representante do Ministério Público de Contas da União manifesta-se em consonância com as conclusões da unidade instrutiva, sem prejuízo de tecer as considerações que se seguem a fim de aclarar todos os atos de nepotismo praticados por Rosa Maria Nascimento Silva.
24.	Em relação à manutenção, nos meses de janeiro a maio de 1996, de Verônica Nascimento Silva (filha) e de Bianca Cristina Nascimento Corcino Pinto (sobrinha) nos cargos de chefe de gabinete e assistente de secretário, respectivamente, o assunto foi tratado no âmbito do TC Processo 008.403/2000-0 (tomada de contas especial) , julgado por meio do Acórdão 1817/2004-TCU-Plenário, de relatoria do Ministro Guilherme Palmeira.
25.	No âmbito da supramencionada deliberação, não se discutiu a prática de nepotismo propriamente dita, mas, sim, a admissão em cargo público, no exercício de 1988, das servidoras Verônica Nascimento Silva e Bianca Cristina Nascimento Corcino Pinto, filha e sobrinha da então presidente do TRT14, respectivamente, com o pagamento das vantagens remuneratórias dele decorrentes, sem a correspondente contraprestação laboral.
26.	No caso da servidora Verônica Nascimento Silva, restou comprovada, nos autos do TC Processo 008.403/2000-0, que a ausência da contraprestação laboral se deu no segundo semestre de 1991 e no período de janeiro de 1993 a maio de 1996, e, em relação à servidora Bianca Cristina Nascimento Corcino Pinto, no período de janeiro de 1995 a fevereiro de 1996.
27.	O Acórdão 1817/2004-TCU-Plenário julgou irregulares as contas das responsáveis, imputando-lhes os débitos identificados nos autos e aplicando-lhes a multa prevista no artigo 57 da Lei 8.443/1992 e a sanção de inabilitação, por período de cinco anos, para o exercício de cargo em comissão ou função de confiança no âmbito da Administração Pública, definida no artigo 60 da Lei 8.443/1992.
28.	Mediante o Acórdão 2249/2006-TCU-Plenário, o TCU negou provimento aos recursos de reconsideração interpostos por Rosa Maria Nascimento Silva e Verônica Nascimento Silva, estando, portanto, o Acórdão 1817/2004-TCU-Plenário transitado em julgado.
29.	Diante da gravidade da irregularidade em comento, que se perpetuou até maio de 1996, o Ministério Público manifesta-se de acordo com o entendimento da unidade técnica de que tal fato tem o condão de macular as contas ordinárias do exercício de 1996 da então presidente do TRT 14, mas deixando claro que sua conduta irregular está consubstanciada nos pagamentos irregulares às servidoras Verônica Nascimento Silva e Bianca Cristina Nascimento Corcino Pinto, a título de remuneração, sem a correspondente contraprestação laboral. Além disso, tendo em vista que o Tribunal já aplicou sanções à responsável no âmbito do Acórdão 1817/2004-TCU-Plenário, a irregularidade em comento não deve ensejar a aplicação da multa prevista no artigo 58, inciso II, da Lei 8.443/1992.
30.	Quanto à nomeação, em 19/12/1996, de Nelson Pereira da Silva, cônjuge de Rosa Maria Nascimento Silva, para o cargo de assessor de gabinete, a irregularidade foi analisada no TC Processo 750.234/1997-0, que tratou de auditoria na área de pessoal, licitação e contratos no TRT14, apreciado por meio da Decisão 78/2002-Plenário, de relatoria do ministro Ubiratan Aguiar. No âmbito da referida decisão, o TCU rejeitou as razões de justificativas apresentadas pela então presidente do TRT14, deixando, entretanto, de aplicar-lhe multa em razão de esta já ter sido apenada no TC Processo 005.880/1997-1, que tratou de denúncia acerca de diversas irregularidades na área de pessoal, apreciado por meio do Acórdão 16/2002-TCU-Plenário, de relatoria do ministro Ubiratan Aguiar.
31.	O Ministério Público concorda com o entendimento da unidade instrutiva no sentido de que a nomeação irregular de Nelson Pereira da Silva, em 19/12/1996, para o cargo em comissão de assessor de gabinete, caracterizando a prática de nepotismo, fundamente o julgamento pela irregularidade das presentes contas ordinárias de Rosa Maria Nascimento Silva, pois se trata de irregularidade grave que afronta os princípios constitucionais da legalidade, da impessoalidade e da moralidade, o artigo 117, inciso VIII, da Lei 8.112/1990 e a Decisão TCU 118/1994-Plenário, de relatoria do ministro Marcos Vinícios Vilaça. Considerando que a responsável já foi apenada pelo Tribunal no âmbito do Acórdão 16/2002-TCU-Plenário, entende-se que não deve ser aplicada multa à responsável pelo ato irregular em apreço.
32.	No tocante ao pedido de cessão de Eraldo Cardoso, irmão da juíza Elana Cardoso Lopes Leiva de Faria, para exercer o cargo de confiança na 4ª Junta de Conciliação e Julgamento, presidida por esta, no exercício de 1996, a irregularidade foi tratada no âmbito do TC Processo 020.257/2005-2, que tratou de representação acerca da prática de nepotismo no TRT14, julgado por meio do Acórdão 818/2006-TCU-Segunda Câmara, de relatoria do ministro substituto Marcos Bemquerer Costa. 
33.	No supramencionado processo de representação, a então presidente do TRT14 foi chamada em audiência e teve suas razões de justificativas rejeitadas. Todavia, o TCU deixou de aplicar-lhe multa, visto que a situação havia sido regularizada em 6/2/1997, ou seja, pouco tempo após a promulgação da Lei 9.421/1996, e que havia decisões do TCU no sentido de apenas expedir determinações com vistas a tornar sem efeito os atos de nomeação em que se configurava a prática de nepotismo, sem aplicação de multa aos responsáveis.
34.	Na linha do entendimento da Secex/RO, o Ministério Público manifesta-se no sentido de que o ato de requisição de cessão, no ano de 1996, de Eraldo Cardoso também deve fundamentar a irregularidade das presentes contas ordinárias de Rosa Maria do Nascimento Silva. Em que pese a responsável não tenha sido apenada no âmbito do Acórdão 818/2006-TCU-Segunda Câmara, entende-se que não é possível aplicar-lhe sanção em face do ato irregular em exame no presente processo, visto que, além de a referida decisão - em que se decidiu pela não aplicação de sanção - encontrar-se transitada em julgado, a então presidente do TRT14 não foi chamada em audiência nestes autos para apresentar defesa acerca dessa questão.
35.	Por fim, quanto às nomeações de Abílio Nascimento Silva (filho) , Abilmar Nascimento Corcino Pinto (irmã) , Alexandre Passos Nascimento (sobrinho) e Ana Beatriz Passos Nascimento (sobrinha) , a então presidente foi chamada em audiência no âmbito deste processo de tomada de contas ordinárias, conforme ofício à peça 22, p. 37-38.
36.	O Ministério Público, em consonância com as conclusões da unidade técnica, entende que devem ser acolhidas as razões de justificativas apresentadas em relação às nomeações dos servidores Abilmar Nascimento Corcino Pinto, Ana Beatriz Passos Nascimento e Alexandre Passos Nascimento para o exercício de cargo em comissão ou função gratificada, pelos motivos expostos nos parágrafos 72 a 77 da instrução à peça 57, e rejeitada a defesa apresentada no que diz respeito à nomeação de Abílio Nascimento Silva, efetivada por meio da portaria 1.460, de 9/9/1996, para o exercício de função de confiança no gabinete da presidência do TRT14, já que este servidor, diferente dos demais, não ocupava cargo de provimento efetivo em nenhum juízo ou Tribunal da Justiça do Trabalho, conforme explanado nos parágrafos 78 a 81 da referida instrução.
37.	Assim como os demais atos de nepotismo impugnados neste parecer, o Ministério Público entende que a nomeação de Abílio Nascimento Silva, em 9/9/1996, filho da então presidente do TRT14, também deve fundamentar a irregularidade das contas dessa responsável.
38.	Os relatos acima demonstram que a prática de nepotismo pela então presidente do TRT14, Rosa Maria Nascimento Silva, não se deu de forma isolada, mas, sim, de forma contumaz, o que intensifica a gravidade da conduta da responsável, contrária aos princípios constitucionais da legalidade, da impessoalidade e da moralidade, ao disposto no artigo 117, inciso VIII, da Lei 8.112/1990 e à Decisão 118/1994-Plenário, de relatoria do ministro Marcos Vinícios Vilaça, que tem caráter normativo, visto que proferida em sede de consulta.
39.	Considerando que o TCU ainda não aplicou sanção à responsável quanto ao seu ato irregular de prática de nepotismo em relação à nomeação de Abílio Nascimento Silva, cabe analisar se está prescrita a pretensão punitiva do TCU sobre tal irregularidade.
40.	De acordo com o Acórdão 1441/2016-TCU-Plenário, de relatoria do ministro Benjamin Zymler, o início da contagem do prazo prescricional se dá na data da ocorrência do ato irregular, que, na questão em análise, se deu com a Portaria 1.460, de 9/9/1996, conforme informado pela unidade técnica no parágrafo 81 da instrução à peça 57. A interrupção do prazo ocorreu com a autorização a audiência da responsável pelo relator à época, ministro Ubiratan Aguiar, materializada pelo despacho à peça 22, p. 36, de 14/3/2006, não transcorrendo, portanto, prazo superior a dez anos.
41.	No entanto, de acordo com o disposto no subitem 9.1.4 do supramencionado acórdão, "9.1.4. a prescrição interrompida recomeça a correr da data em que for ordenada a citação, a audiência ou oitiva da parte, nos termos do artigo 202, parágrafo único, parte inicial do Código Civil". Além disso, no subitem 9.1.5 dessa deliberação, o TCU previu uma única hipótese de suspensão da prescrição da pretensão punitiva, transcrita a seguir, situação em que não estará caracterizada a inércia do Tribunal no julgamento de mérito do processo, mas, sim, a ampliação do exercício do contraditório e da ampla defesa pelo responsável, em face das peculiaridades do processo de controle externo, notadamente por ser ele regido pelo princípio da verdade material:
	
9.1.5. haverá a suspensão da prescrição toda vez que o responsável apresentar elementos adicionais de defesa, ou mesmo quando forem necessárias diligências causadas por conta de algum fato novo trazido pelos jurisdicionados, não suficientemente documentado nas manifestações processuais, sendo que a paralisação da contagem do prazo ocorrerá no período compreendido entre a juntada dos elementos adicionais de defesa ou da peça contendo o fato novo e a análise dos referidos elementos ou da resposta da diligência, nos termos do art. 160, § 2º, do Regimento Interno.
42.	No presente caso, considerando que não se detecta a ocorrência da situação prevista no item supratranscrito e considerando, ainda, que já se passaram mais de dez anos desde a interrupção da prescrição (14/3/2006) até o presente momento, verifica-se que se operou a prescrição intercorrente, estando o TCU, portanto, impedido de aplicar sanção à então presidente do TRT14 em face do ato irregular de nomeação de seu filho, Abílio Nascimento Silva, no ano de 1996, para o exercício de função de confiança no gabinete da presidência do referido tribunal.
***
43.	No que tange à designação, pela terceira vez, de Milton Maia Filho para exercer o cargo de juiz classista, a matéria foi analisada no âmbito do TC Processo 005.880/1997-1, que tratou de processo de denúncia relatando diversas irregularidades na área de pessoal. O referido processo foi julgado mediante o Acórdão 16/2002-TCU-Plenário, de relatoria do ministro Ubiratan Aguiar. 
44.	Em relação à questão sob exame, o Tribunal aplicou a multa prevista no artigo 58, inciso III, da Lei 8.443/1992 à então presidente do TRT14, por entender grave a sua conduta, que descumpriu, além de regra então explícita no artigo 116, parágrafo único, da Constituição Federal, segundo a qual "Os juízes classistas das Juntas de Conciliação e Julgamento serão nomeados pelo Presidente do Tribunal Regional do Trabalho, na forma da lei, permitida uma recondução", o ato normativo TST 594/95, que também permitia a recondução ao cargo de juiz classista apenas uma vez.
45.	Em face da gravidade da irregularidade ora analisada, que, inclusive, afronta regra de status constitucional, o Ministério Público acompanha as conclusões da unidade técnica no sentido de que tal questão também fundamente o julgamento pela irregularidade das contas de Rosa Maria Nascimento Silva, sem a aplicação de sanção, já que a responsável foi apenada no âmbito do Acórdão 16/2002-TCU-Plenário.
***
46.	Por fim, conforme relatou a unidade técnica na instrução à peça 57, cabe informar que há, ainda, duas questões que, em tese, teriam o condão de macular as contas da presidente do TRT14 no exercício de 1996, quais sejam:
	a) pagamentos indevidos de ajuda de custo aos magistrados do TRT 14 quando em remoção, uma vez que não constavam dos respectivos processos de pagamento, encaminhados à Corte de Contas em resposta à diligência, a comprovação do deslocamento dos dependentes; e
	b) fraude no IX concurso público para juiz do trabalho substituto no TRT 14, visto que os nove candidatos aprovados detinham alguma relação de parentesco ou profissional com juízes daquele tribunal e que o jornal de maior circulação do Estado de Rondônia havia publicado antecipadamente o resultado de forma enigmática na página de "Classificados". O TRF da 1ª região, por meio do julgamento da ACP 95.00.03276-7, declarou nulo o certame, determinou ao TRT14 a abstenção de dar posse aos candidatos aprovados e condenou os juízes envolvidos, entre eles Rosa Maria Nascimento Silva, ao ressarcimento à União dos valores dispensados na realização do certame.
47.	No entanto, conforme informou a unidade instrutiva, a então presidente do TRT14 ainda não foi chamada em audiência nos presentes autos para apresentar defesa em relação a essas irregularidades, tampouco citada para devolver os valores pagos indevidamente aos magistrados do citado tribunal a título de ajuda de custo e os valores dispensados na realização do certame declarado nulo. Assim, na linha do defendido pela Secex/RO, tais irregularidades não devem fundamentar o julgamento pela irregularidade das presentes contas ordinárias de Rosa Maria Nascimento Silva.
48.	Além disso, tendo em vista que já se passaram mais de vinte anos desde a ocorrência dos fatos, o que prejudica sobremaneira o exercício do contraditório e da ampla defesa por parte da responsável, entende-se adequadas as conclusões da unidade instrutiva no sentido de o Tribunal não dar seguimento a estas questões no presente processo de tomada de contas ordinária.
***
49.	Ante o exposto, este representante do Ministério Público de Contas da União, ao divergir parcialmente do encaminhamento proposto pela Secex/RO, manifesta-se no sentido de o Tribunal:
	a) acolher as razões de justificativas apresentadas por Alfredo os Santos Cunha e Nelson Pereira da Silva, excluindo-os da relação processual;
	b) acolher parcialmente as razões de justificativas apresentadas por Rosa Maria Nascimento Silva e julgar irregulares suas contas, com fulcro nos artigos 1º, inciso 1, 16, inciso III, alínea "b", da Lei 8.443/1992, c/c artigos 1º, inciso I, 209, inciso II, do Regimento Interno do TCU, em face das seguintes irregularidades:
		b.1) pagamentos irregulares às servidoras Verônica Nascimento Silva e Bianca Cristina Nascimento Corcino Pinto, a título de remuneração, sem a correspondente contraprestação laboral;
		b.2) prática de nepotismo, consubstanciada nas nomeações de Nelson Pereira da Silva (cônjuge) para o cargo de assessor de gabinete, de Abílio Nascimento Silva (filho) para o exercício da função de confiança em seu gabinete, e na requisição de Eraldo Cardoso, irmão da juíza Elana Cardoso Lopes Leiva de Faria, para o cargo de confiança na 4ª Junta de Conciliação e Julgamento, presidida por esta, em afronta aos princípios constitucionais da legalidade, da impessoalidade e da moralidade, ao disposto no artigo 117, inciso VIII, da Lei 8.112/1990 e à Decisão 118/1994-Plenário, que tem caráter normativo, visto que proferida em sede de consulta; e
		b.3) designação de Milton Maia Filho para exercer pela terceira vez o cargo de juiz classista, em desobediência ao disposto no artigo 116, parágrafo único, da Constituição Federal e ao Ato TST 594/95.

Heraldo Fróes Ramos (977/OAB-RO) e outros.

Procurador Rodrigo Medeiros de Lima.

TOMADA DE CONTAS. TRT-14ª REGIÃO. EXERCÍCIOS DE 1996. PRÁTICA GENERALIZADA DE ATOS DE NEPOSTIMO E DE CONTRATAÇÃO IRREGULAR DE PESSOAL. GRAVE VIOLAÇÃO À NORMA LEGAL, AOS PRINCÍPIOS DA ADMINISTRAÇÃO PÚBLICA E À JURISPRUDÊNCIA DO TCU. IRREGULARIDADE DAS CONTAS DA DIRIGENTE DO ÓRGÃO DA JUSTIÇA LABORAL. PRESCRIÇÃO DA PRETENSÃO PUNITIVA. EXCLUSÃO DE DOIS AGENTES DA RELAÇÃO PROCESSUAL. REGULARIDADE DAS CONTAS DOS DEMAIS RESPONSÁVEIS. QUITAÇÃO.

TOMADA DE CONTAS (TC)

Secretaria de Controle Externo da Administração do Estado (SecexAdmin).

Cuidam os autos de tomada de contas ordinária do Tribunal Regional do Trabalho da 14ª Região/ RO e AC (TRT-14ª Região) , referente ao exercício de 1996.
Em instrução de mérito, a então Secretaria de Controle Externo no Estado de Rondônia (Secex/RO) propõe:
- julgar irregulares as contas de Alfredo dos Santos Cunha, Nelson Pereira e Rosa Maria Nascimento Silva, com fundamento nos arts. 1º, inciso I, 16, inciso III, alínea "b", e §2º da Lei 8.443/1992;
- julgar regulares as contas dos demais responsáveis, expedindo-lhes quitação plena, com espeque nos arts. 1º, inciso I, 16, inciso I, 17 e 23, inciso I, da Lei 8.443/1992.
O Ministério Público de Contas diverge parcialmente do encaminhamento da Unidade ao propor o acolhimento das razões de justificativa ofertadas por Alfredo dos Santos Cunha e Nelson Pereira da Silva, excluindo-lhes da relação processual, uma vez que não integram o rol de responsáveis das presentes contas. Quanto aos demais agentes, endossa a proposta da unidade instrutiva.
Feito essa apresentação, decido.
Aquiesço à instrução da Unidade Técnica com as alterações sugeridas pelo Parquet Especializado, cujos fundamentos, desde logo, incorporo ao meu voto. Sem embargo, acresço alguns comentários.
Em relação à então presidente do TRT-14ª Região, Rosa Maria Nascimento Silva, o julgamento definitivo de processos conexos às presentes contas e a análise de outras ocorrências apuradas nestes autos confirmam a prática sistemática e reiterada de atos de gestão que violaram a princípios caros da Administração Pública, insculpidos no caput do artigo 37 da Carta Magna, como a legalidade, impessoalidade e moralidade. A gravidade desses atos, por si só, já é capaz de macular com a eiva de irregularidade as contas ordinárias da gestora principal da unidade jurisdicionada.
Com efeito, ao deliberar sobre denúncia autuada no TC Processo 005.880/1997-1, o Tribunal, por meio do Acórdão 16/2002-TCU-Plenário, relator E. Ministro Ubiratan Aguiar, rejeitou as razões de justificativa e aplicou sanção pecuniária à dirigente Rosa Maria Nascimento por haver designado, pela terceira vez, Milton Maia Filho ao cargo de Juiz Classista, em franco desacordo com o art. 116, parágrafo único, da Constituição Federal, à época vigente, e o art. 6°, parágrafo único, do Ato TST 594/95, os quais somente autorizavam o presidente do Tribunal Regional do Trabalho reconduzir juiz vogal por única vez.
A análise das presentes contas, conjugada com julgamento definitivo dos TC´s Processo 001.047/2001-0, Processo 008.403/2000-0, Processo 750.234/1997-0 e Processo 020.257/2005-2 evidenciam a prática generalizada de nepotismo e a contratação irregular de pessoal pela então dirigente do TRT-14ª Região, Rosa Maria Nascimento Silva. 
É o que se verifica na manutenção de contratos de trabalho que resultaram em pagamentos indevidos às funcionárias Verônica Nascimento Silva e Bianca Cristina Nascimento Corcino Pinto, no período de janeiro a maio de 1996, sem que houvesse efetiva contraprestação de serviços avençados. Esse fato ensejou  o julgamento pela irregularidade de tomada de contas especial em nome da gestora máxima do TRT-14ª Região, com a condenação da responsável ao ressarcimento de dano ao Erário, em solidariedade com as beneficiárias dos dispêndios indevidos, além de aplicação de sanção pecuniária individual proporcional ao débito, conforme Acórdão 1817/2004-TCU-Plenário, relator E. Ministro Guilherme Palmeira (TC Processo 008.403/2000-0) . Essa deliberação também inabilitou Rosa Maria Nascimento Silva para exercício de cargo em comissão ou função de confiança no âmbito da Administração Pública, nos termos do artigo 60 da Lei 8.443/1992.
A prática nefasta e contumaz de nomeação de parentes, durante o exercício de 1996, ficou demonstrada nos fatos que ensejaram a responsabilização da dirigente Rosa Maria Nascimento Silva na Decisão 78/2002-TCU-Plenário (TC 750.234/1997, referente a Relatório de Auditoria relatado E. Ministro Ubiratan Aguiar) e no Acórdão 965/2004-TCU-Plenário (TC Processo 001.047/2001-0, referente a representação relatada pelo E. Ministro Adylson Motta) .  Restou não-elidida pela responsável a designação do marido, Nelson Pereira da Silva, para exercício de cargo em comissão.
 Configurou-se, assim, violação ao disposto no art. 117, inciso VIII, da Lei 8.112/1990, na orientação normativa firmada em resposta à consulta exarada no Decisão 118/1994-TCU-Plenário, relator E. Ministro Marcos Vinícios Vilaça, nos princípios de impessoalidade e moralidade na Administração Pública (art. 37, caput, da Constituição Federal) e na Súmula Vinculante STF 13. Sobre esse fato, a responsável foi apenada pelo Tribunal no âmbito do Acórdão 16/2002-TCU-Plenário, em denúncia relatada pelo E. Ministro Ubiratan Aguiar, nos autos do TC Processo 005.880/1997-1.
De igual forma, foi verificada cessão irregular de Eraldo Cardoso, irmão da Juíza Elana Cardoso Lopes Leiva de Faria, para exercer o cargo de confiança na 4ª Junta de Conciliação e Julgamento, presidida por sua irmã, no exercício de 1996. O Tribunal, por meio do Acórdão 818/2006-TCU-Segunda Câmara, relator E. Ministro-Substituto Marcos Bemquerer Costa (TC Processo 020.257/2005-2) , conheceu da representação para, mérito, considerar procedente a prática de nepotismo, expedir determinação ao órgão de origem, sem, no entanto, aplicar sanção pecuniária à responsável Rosa Maria Nascimento Silva.
Pelos mesmos fundamentos jurídicos, merecem pronta rejeição as razões de justificativa apresentadas por Rosa Maria Nascimento Silva neste processo de contas, em relação à requisição, em 2/9/1996, de seu filho Abílio Nascimento Silva, para atuar no gabinete da presidência daquele órgão, sob a gestão da genitora. O beneficiário não era sequer egresso de cargo efetivo de carreira judiciária.
Como bem asseverou a instrução, não deve prosperar o argumento da defendente de que a vedação à prática de nepotismo teria surgido no mundo jurídico apenas com a vigência Lei 9.421/1996. Esse diploma legal apenas materializou, no campo legislativo, entendimento expresso por esta Corte de Contas na Decisão 118/2004-TCU-Plenário. Naquele julgado, este Tribunal, com base interpretação sistemática do artigo 18 da Lei 7.872/1989 e nos princípios da Administração Pública, considerou que a proibição legal da prática do nepotismo aplica-se a todos os órgãos da Justiça laboral.
Nessa vereda, o ato de nomeação de Abílio Nascimento Silva, efetivado por meio da Portaria 1460, de 9/9/1996, não poderia jamais ser convalidado pela Resolução TST 388/1997, haja vista a interdição expressa na orientação normativa fixada na Decisão 118/1994-TCU-Plenário.
 Por outro lado, acolho as razões da responsável em relação à nomeação de Abilmar Nascimento Corcino Pinto (irmã) , Ana Beatriz Passos Nascimento (sobrinha) e Alexandre Passos Nascimento (sobrinho) para o exercício de cargo em comissão ou função gratificada no TRT-14ª Região. 
Conforme demonstrado nos autos, esses agentes públicos não se inserem no âmbito da vedação ao nepotismo, estampada na Decisão 118/1994-TCU-Plenário, pois ocupavam cargos de provimento efetivo de Técnico de Trabalhos Judiciários, Auxiliar de Trabalhos Judiciários e Atendente de Trabalhos Judiciários (peça 23, p. 9 e 11-12) , e não atuaram perante magistrada nomeante com quem detinham vinculo de parentesco. Também não foi comprovado que havia parentes de outros magistrados oficiando no gabinete da Presidência do TRT-14ª Região, os quais teriam sido beneficiados com a lotação dos referidos servidores em possível nepotismo cruzado.
Outro fato grave apurado no TC Processo 001.047/2001-0, refere-se à fraude verificada em concurso público para admissão de juiz do trabalho substituto do TRT-14ª Região, realizado em 1995, com repercussão no exercício de 1996. Foi identificada a participação da dirigente Rosa Maria do Nascimento Silva na prática de atos de homologação e nomeação de candidatos aprovados em processo seletivo que, na sua origem e processamento, foi eivado de vícios de ausência de publicidade, de violação à moralidade, à legalidade e à impessoalidade, tendo havido, inclusive, favorecimento pessoal. Entre os candidatos aprovados, constava a sobrinha da gestora máxima do TRT-14ª Região, Ana Beatriz Passos Nascimento.
O concurso foi objeto de diversas ações judiciais, tanto no âmbito da Justiça do Trabalho como na Justiça Federal. A última informação trazida aos autos foi a de que o certame foi declarado nulo em sentença proferida em ação civil pública 9500.03276-7, pelo juízo da 2ª Vara da Justiça Federal em Rondônia, tendo sido os responsáveis, incluindo a dirigente Rosa Maria Nascimento Silva, condenados a reparar  dano ao Erário pelos atos inquinados de ilegalidade. Nesse sentido, por razões de racionalidade administrativa e economia processual, considero desnecessária a citação da responsável, mesmo porque resta prescrita a pretensão punitiva deste Tribunal.
Em relação ao TC Processo 425.110/1995-8, em que se apurou superfaturamento das obras de construção do edifício sede do TRT-14ª Região e reforma das varas de trabalho, a responsável Rosa Maria Nascimento Silva teve suas razões de justificativa acolhidas pelo Tribunal no Acórdão 3314/2010-TCU-Plenário, relator E. Ministro José Jorge. Não há, assim, influência no julgamento das presentes contas ordinárias.
 Também foi identificado, nestes autos de tomada de contas, indícios de irregularidade atinentes a autorização, pela dirigente máxima, de pagamentos de ajuda de custo a magistrados e respectivos dependentes no TRT-14ª Região, sem que tenham sido comprovados os deslocamentos decorrentes de remoção. Essa lacuna ensejaria a devolução das parcelas indenizatórias pagas pela União, conforme determina o artigo 9º, inciso I, do Decreto 1445/1995.
Não obstante a possível ilegalidade desses pagamentos, concordo com os pareceres precedentes no sentido de considerar inviável, na presente etapa processual, a citação da responsável e dos beneficiários da ajuda de custo, haja vista o transcurso de mais de 24 anos dos fatos, o que poderia inviabilizar o contraditório e a ampla defesa.  Com efeito, haveria dificuldade em reunir documentos e meios aptos a demonstrar o efetivo deslocamento dos magistrados e seus dependentes, tais como comprovantes de passagens, transferência de matrícula escolar, comprovante de residência anterior ao deslocamento.
Em outro giro, concordo com a manifestação do Ministério Público junto ao TCU em considerar que a contratação irregular da empresa Somtel por inexigibilidade de licitação com a consequente aquisição, pelo TRT-14ª Região, de sistema de som sem diagnóstico de necessidade, não deve fundamentar o julgamento pela irregularidade das contas dos gestores. Essas ocorrências foram pontuais e não demonstram terem sido falhas sistêmicas em licitações e contratos daquela unidade jurisdicionada. Além de não ter sido comprovado sobrepreço ou superfaturamento decorrente da contratação, a materialidade do valor total da aquisição amplificadores Advance sobressalentes (R$ 82.500,00) representa percentual diminuto de 0,16%, frente ao total das despesas orçamentárias despendidas pela unidade jurisdicionada durante exercício de 1996 (R$ 51.342.030,00) .
Especificamente em relação a esse ponto, acolho as razões e justificativa apresentadas por Rosa Maria Nascimento Silva, Alfredo os Santos Cunha e Nelson Pereira da Silva, devendo os dois últimos agentes serem excluídos da relação processual por não integrarem o rol de responsáveis das contas do TRT-14ª Região.
Em suma, os atos apreciados definitivamente nestes autos e em processos conexos por esta Corte de Conta já constituem fundamento bastante para julgamento pela irregularidade das contas da responsável Rosa Maria Nascimento Silva. Deixo, porém, de aplicar-lhe sanção pecuniária ou declaração de inabilitação à responsável em razão de extinção da punibilidade com a prescrição da pretensão punitiva desta Corte de Contas. Consoante demonstrado pela Unidade Técnica e Ministério Púbico, houve o transcurso do prazo decenal, contado desde a data do ato que ordenou o chamamento da agente a apresentar defesa, conforme entendimento firmado no Acórdão 1441/2016-TCU-Plenário.
Quanto aos demais responsáveis, alinho-me aos pareceres precedentes no sentido de julgar regulares as contas, expedindo-lhes quitação plena.
Deixo de emitir alertas e ciência dos fatos irregulares apontados neste processo, dado o longo período transcorrido dos atos inquinados e a provável mudança de panorama da gestão da unidade jurisdicionada.
	        Feitas essas considerações, voto por que o Tribunal acolha a minuta de acórdão que ora submeto à deliberação do colegiado.
TCU, Sala das Sessões Ministro Luciano Brandão Alves de Souza, em 24 de fevereiro de 2021.
WALTON ALENCAR RODRIGUES 
Relator